---
title: "P1-Justo"
format: html
editor: visual
---

```{r}
library(readr)
```

```{r}
DF <- read.csv("support2.csv")
DF
```

## Parte 1: Hallar tamaño de la muestra

1.  Las variables que usaremos para encontrar su tamaño de muestra son: "age", "meanbp", "hrt", "sex", "diabetes" y "hospdead"

### Variables Cualitativas

```{r}
#media y desviacion de "age"
mean_age <- mean(DF$age, na.rm = T)
mean_age
sd_age <- sd(DF$age, na.rm=T)
sd_age

#media y desviacion de "meanbp"
mean_meanbp <-mean(DF$meanbp, na.rm = T)
mean_meanbp
sd_meanbp <- sd(DF$meanbp, na.rm = T)
sd_meanbp

#media y desviacion de "hrt"
mean_hrt <-mean(DF$hrt, na.rm = T)
mean_hrt
sd_hrt <- sd(DF$hrt, na.rm = T)
sd_hrt
```

- Tamaño de muestra age

```{r}
#datos de age:
sigma= sd_age
confianza=0.96
Tolerancia=1.5

#cálculos:
alfa<-1-confianza
Vcritico<-qnorm(1-alfa/2, 0, 1)
n_age<- ceiling((Vcritico*sigma/Tolerancia)^2)
n_age
```

n_age = 456

- Tamaño de muestra de meanbp

```{r}
#datos de meanbp:
sigma= sd_meanbp
confianza=0.96
Tolerancia=2.6

#cálculos:
alfa<-1-confianza
Vcritico<-qnorm(1-alfa/2, 0, 1)
n_meanbp<- ceiling((Vcritico*sigma/Tolerancia)^2)
n_meanbp
```

n_meanbp = 479

- Tamaño de muestra de hrt

```{r}
#datos de hrt:
sigma= sd_hrt
confianza=0.96
Tolerancia=3

#cálculos:
alfa<-1-confianza
Vcritico<-qnorm(1-alfa/2, 0, 1)
n_hrt<- ceiling((Vcritico*sigma/Tolerancia)^2)
n_hrt
```

n_hrt = 467

### Variables Cualitativas

- Tamaño de muestra de sex

```{r}
# datos para sex:
po=0.5 #NO CAMBIAR NUNCA, en cualitativos no tocar este valor
confianza=0.96#nivel de confianza (dato)
Tolerancia=0.05 #tolerancia (en proporciones la tolerancia no pasa de 1)

#cálculos:
alfa<-1-confianza
Vcritico<-qnorm(1-alfa/2, 0, 1)
n_sex<- ceiling(po*(1-po)*(Vcritico/Tolerancia)^2)
n_sex
```

n_sex = 422

- Tamaño de muestra de diabetes

```{r}
# datos para diabetes:
po=0.5 #NO CAMBIAR NUNCA, en cualitativos no tocar este valor
confianza=0.96#nivel de confianza (dato)
Tolerancia=0.05 #tolerancia (en proporciones la tolerancia no pasa de 1)

#cálculos:
alfa<-1-confianza
Vcritico<-qnorm(1-alfa/2, 0, 1)
n_diabetes<- ceiling(po*(1-po)*(Vcritico/Tolerancia)^2)
n_diabetes
```

n_diabetes = 422

- Tamaño de muestra de hospdead

```{r}
# datos para hospdead:
po=0.5 #NO CAMBIAR NUNCA, en cualitativos no tocar este valor
confianza=0.96#nivel de confianza (dato)
Tolerancia=0.05 #tolerancia (en proporciones la tolerancia no pasa de 1)

#cálculos:
alfa<-1-confianza
Vcritico<-qnorm(1-alfa/2, 0, 1)
n_hospdead<- ceiling(po*(1-po)*(Vcritico/Tolerancia)^2)
n_hospdead
```

n_hospdead = 422

### Tabla de tamaños de muestra finales

| Variable | Tipo | Desviación o proporción | Tolerancia | n (hallado con el código) |
|---------------|---------------|---------------|---------------|---------------|
| age | Cuantitativa | 15.5937 | 1.5 | 456 |
| meanbp | Cuantitativa | 27.6877 | 2.6 | 479 |
| hrt | Cuantitativa | 31.5593 | 3 | 467 |
| sex | Cualitativa | po = 0.5 | 0.05 | 422 |
| diabetes | Cualitativa | po = 0.5 | 0.05 | 422 |
| hospdead | Cualitativa | po = 0.5 | 0.05 | 422 |

```{r}
#Tamaño de n final
n_final <- max(n_age, n_meanbp, n_hrt, n_sex, n_diabetes, n_hospdead)
n_final
```

Se toma el mayor n para garantizar la precisión en todas las variables. El tamaño de la muestra a usar será 479. Cumple con la restricción de estar entre 300 y 500.

**Tamaño de la muestra = 479.**

## Parte 2:

- De la población puedo hallar lo siguiente:

```{r}
# para cuantitativos:
"media mu de age"
mu_age <- mean(DF$age, na.rm=TRUE)  # la media MU de age
mu_age
"media mu de meanbp"
mu_meanbp <- mean(DF$meanbp, na.rm=TRUE)  # la media MU de meanbp
mu_meanbp
"media mu de hrt"
mu_hrt <- mean(DF$hrt, na.rm=TRUE)  # la media MU de hrt
mu_hrt
"desviación sigma de age"
sigma_age <- sd(DF$age, na.rm=TRUE)  # desviación estándar sigma de age
sigma_age
"desviación sigma de meanbp"
sigma_meanbp <- sd(DF$meanbp, na.rm=TRUE)  # desviación estándar sigma de meanbp
sigma_meanbp
"desviación sigma de hrt"
sigma_hrt <- sd(DF$hrt, na.rm=TRUE)  # desviación estándar sigma de hrt
sigma_hrt

# para cualitativos:
"para proporciones PI de sex"
table(DF$sex, useNA="always")
"para proporciones PI de diabetes"
table(DF$diabetes, useNA="always")
"para proporciones PI de hospdead"
table(DF$hospdead, useNA="always")
```

### Caso 1: Media Muestral

### Caso 2: Varianza Muestral

**Escenario:** Se requiere calcular el tamaño de muestra necesario para estimar la varianza de la presión arterial media (`meanbp`) de los pacientes, con un nivel de confianza del 96% y una tolerancia (error máximo permitido) de 100 unidades cuadradas en la varianza.

**Suposiciones y Fundamentación:** Para que la distribución de la varianza muestral ($S^2$) se modele utilizando la distribución Chi-Cuadrado ($\chi^2$), es un requisito teórico estricto asumir que la variable aleatoria de interés en la población (en este caso, `meanbp`) sigue una **distribución Normal**. Si la población no es normal, la varianza muestral no seguirá exactamente una distribución Chi-Cuadrado.

**Cálculo del tamaño de muestra (n):**

```{r}
# 1. Datos poblacionales extraídos de la Parte 2
varianza_pob <- sigma_meanbp^2 # Varianza poblacional de meanbp
confianza <- 0.96
alfa <- 1 - confianza

# 2. Definir la tolerancia (Error máximo que permitimos para la varianza)
# La varianza es un valor grande (aprox 766), le damos una tolerancia acorde:
Tolerancia_var <- 100 

# 3. Cálculo de 'n' usando aproximación normal para la varianza
# (Fórmula clásica para el tamaño de muestra de una varianza)
Z_critico <- qnorm(1 - alfa/2)

n_var_meanbp <- ceiling( 2 * (Z_critico * varianza_pob / Tolerancia_var)^2 ) + 1

n_var_meanbp
```

### Caso 3: Proporción Muestral

### Caso 4: Razón de Varianzas

### Caso 5: Diferencia de Proporciones

### Caso 6: Diferencia de Medias