---
title: "P1-Justo"
format: html
editor: visual
---

```{r}
library(readr)
```

# Integrantes

| N°  | Nombre                       |
|-----|------------------------------|
| 1   | Valentin Tuesta Barrantes    |
| 2   | Joaquín Emilio Justo Guillen |
| 3   | Elizabeth Huaman Santillan   |
| 4   | Arnie Farid Espnioza Pachas  |
| 5   | Leo Torres Ccencho           |
| 6   | Marcelo Jaramillo Alfaro     |

: **Área:** Salud

**Título:** Análisis estadístico de factores clínicos y demográficos asociados a la supervivencia y estado de pacientes críticamente enfermos.

# Descripción del Tema

### Relevancia

La toma de decisiones al final de la vida en pacientes hospitalizados con enfermedades graves (falla respiratoria aguda, EPOC, insuficiencia cardíaca, cirrosis, cáncer, coma, entre otras) es un problema de creciente preocupación en los sistemas de salud, tanto por el impacto humano (calidad de vida, sufrimiento innecesario) como por el impacto económico (uso de recursos en UCI, costos hospitalarios). Entender qué variables clínicas, fisiológicas y sociodemográficas se asocian con la mortalidad permite mejorar el pronóstico médico, apoyar decisiones informadas de tratamiento y optimizar la asignación de recursos hospitalarios.

Un estudio realizado en la Unidad de Cuidados Intermedios de un hospital público de Lima encontró que la edad mayor a 60 años y una saturación de oxígeno menor a 80% al ingreso se asociaron significativamente con una mayor mortalidad hospitalaria en pacientes críticos, utilizando exactamente el tipo de pruebas estadísticas que se plantean en este proyecto (chi-cuadrado, t de Student y regresión logística múltiple).

De acuerdo con los objetivos del curso, este proyecto permitirá desarrollar competencias en el manejo, análisis e interpretación de datos, aplicando los conceptos teóricos revisados en clase al estudio de una problemática de salud pública de relevancia, como es el pronóstico de pacientes en estado crítico.

### Proveniencia de Datos

Para el presente proyecto se decidió trabajar con una base de datos pública, SUPPORT2 (Study to Understand Prognoses and Preferences for Outcomes and Risks of Treatments), disponible en el repositorio UCI Machine Learning Repository. Los datos fueron obtenidos de registros médicos, entrevistas personales y el National Death Index, correspondiente a pacientes críticamente enfermos hospitalizados en 5 centros médicos de Estados Unidos entre 1989 - 1994.

El uso de esta base resulta pertinente, ya que abarca información fisiológica, demográfica y de severidad de enfermedad de más de 9000 pacientes, lo que permite observar de manera clara la relación entre las condiciones clínicas al ingreso y el pronóstico de supervivencia. La base se encuentra en formato digital (CSV), lo que facilita su acceso, análisis y posterior procesamiento.

### Herramientas y tecnología

En el mundo real, este tipo de problema de salud se apoya cada vez más en tecnologías modernas de análisis de datos e inteligencia artificial (IA), no solo en escalas clínicas tradicionales.

- Modelos de Machine Learning aplicados a datos públicos de salud en Latinoamérica : un estudio reciente (2026) de investigadores brasileños, en colaboración con la Universidad de Alicante, utilizó el dataset público del sistema de salud pública de Brasil —con más de 365,000 pacientes de UCI— para predecir mortalidad hospitalaria y tiempo de estancia en UCI. Compararon seis algoritmos de aprendizaje supervisado,XGBosst obtuvo el mejor desempeño . El estudio también aplicó la técnica SHAP para identificar qué variables clínicas influyen más en el riesgo de mortalidad, destacando el valor de los datos públicos masivos combinados con IA para apoyar la gestión hospitalaria y el triaje en crisis sanitarias.

### Objetivos

**Objetivo general:** Analizar la relación entre factores clínicos y sociodemográficos y la supervivencia de pacientes críticamente enfermos mediante técnicas de estadística descriptiva e inferencial.

**Objetivos específicos:**

1.  Describir el comportamiento de las principales variables de los pacientes mediante distribuciones de probabilidad.
2.  Evaluar la asociación entre diversos factores clínicos y la supervivencia de los pacientes y cual o cuales de estos presentan un valor estadísticamente significativo para determinar las condiciones de supervivencia y no supervivencia.
3.  Estimar la probabilidad de supervivencia y mortalidad hospitalaria de los pacientes críticamente enfermos.

# Carga y Exploración de la Base de Datos

```{r}
DF <- read.csv("support2.csv")
head(DF)
```

La base de datos contiene **`r nrow(DF)` registros** y **`r ncol(DF)` variables**.

## Variables del Dataset

```{r}
names(DF)
```

```{r}
variables <- data.frame(
  Variable = c(
    "num.co", "scoma",
    "age", "meanbp", "hrt",
    "sex", "dzgroup", "diabetes",
    "income", "adlp",
    "hospdead"
  ),
  Tipo = c(
    "Cuantitativa discreta", "Cuantitativa discreta",
    "Cuantitativa continua", "Cuantitativa continua", "Cuantitativa continua",
    "Cualitativa nominal", "Cualitativa nominal", "Cualitativa nominal",
    "Cualitativa ordinal", "Cualitativa ordinal",
    "Cualitativa nominal"
  ),
  Descripcion = c(
    "Número de comorbilidades",
    "Puntaje de coma",
    "Edad del paciente",
    "Presión arterial media",
    "Frecuencia cardíaca",
    "Sexo del paciente",
    "Grupo de enfermedad",
    "Presencia de diabetes",
    "Nivel de ingresos",
    "Nivel de dependencia en actividades diarias",
    "Muerte durante la hospitalización"
  )
)

variables
```

## Verificación de Datos Faltantes

```{r}
print(paste("Total de celdas vacías (NA):", sum(is.na(DF))))
```

```{r}
print(paste("Total de celdas vacías (NA):", sum(is.na(DF))))

print("NA por columna:")
apply(is.na(DF), 2, sum)
```

## Análisis Descriptivo Básico

```{r}
summary(DF[, c("age", "meanbp", "hrt")])
```

**Interpretación:** Los pacientes presentan una edad promedio de entre 62-63 años, una presión arterial media promedio de 84.55 mmHg y una frecuencia cardíaca promedio de 97.16 latidos por minuto. Se observan valores mínimos de cero en la presión arterial media y la frecuencia cardíaca, los cuales requieren revisión para determinar si corresponden a mediciones válidas o posibles problemas de calidad de datos.

### Distribución de mortalidad hospitalaria

Se analiza la frecuencia de pacientes fallecidos y no fallecidos durante su hospitalización, utilizando la variable cualitativa `hospdead`.

```{r}
# Frecuencia absoluta
table(DF$hospdead)

# Frecuencia relativa porcentual
round(prop.table(table(DF$hospdead)) * 100, 2)
```

### Gráfico de mortalidad hospitalaria

```{r}
mortalidad <- table(
  factor(
    DF$hospdead,
    levels = c(0, 1),
    labels = c("No fallecidos", "Fallecidos")
  )
)

barplot(
  mortalidad,
  main = "Mortalidad hospitalaria en SUPPORT2",
  xlab = "Estado del paciente",
  ylab = "Número de pacientes",
  col = c("steelblue", "salmon"),
  ylim = c(0, max(mortalidad) * 1.15)
)
```

**Interpretación:** Del total de 9,105 pacientes registrados, el 74.08% no falleció durante la hospitalización y el 25.92% sí falleció. Este resultado permite conocer la distribución general de mortalidad en la población de estudio y sirve como referencia para los análisis posteriores de proporciones muestrales.

### Distribución de pacientes por sexo

Se describe la composición de la población estudiada según el sexo registrado.

```{r}
table(DF$sex)

round(prop.table(table(DF$sex)) * 100, 2)
```

**Interpretación:** La base contiene 5,125 pacientes registrados como hombres y 3,980 como mujeres. Por tanto, existe una mayor representación de hombres en la población analizada.

### Distribución porcentual de pacientes por grupo de enfermedad y sexo

Se analiza la distribución porcentual de hombres y mujeres dentro de cada grupo de enfermedad, con el propósito de describir la composición clínica y demográfica de los pacientes registrados en SUPPORT2.

```{r}
library(dplyr)
library(ggplot2)
library(scales)

# Tabla de frecuencias absolutas
tabla_sexo_enfermedad <- table(DF$dzgroup, DF$sex)
tabla_sexo_enfermedad

# Porcentaje por grupo de enfermedad
round(prop.table(tabla_sexo_enfermedad, margin = 1) * 100, 2)
```

```{r}
#Gráfico de barras porcentuales al 100%
DF %>%
  filter(!is.na(dzgroup), !is.na(sex)) %>%
  ggplot(aes(x = dzgroup, fill = sex)) +
  geom_bar(position = "fill") +
  scale_y_continuous(labels = percent) +
  labs(
    title = "Distribución porcentual por enfermedad y sexo",
    subtitle = "Pacientes registrados en SUPPORT2",
    x = "Grupo de enfermedad",
    y = "Porcentaje de pacientes",
    fill = "Sexo"
  ) +
  theme_minimal() +
  theme(
    axis.text.x = element_text(angle = 35, hjust = 1)
  )
```

**Interpretación:** El gráfico permite comparar la proporción de hombres y mujeres dentro de cada grupo de enfermedad, independientemente del número total de pacientes por diagnóstico. De esta manera, se pueden identificar diferencias descriptivas en la composición por sexo entre los grupos de enfermedades estudiados.

### Distribución porcentual de mortalidad hospitalaria por grupo de enfermedad

Se analiza la distribución porcentual de pacientes fallecidos y no fallecidos durante la hospitalización según su grupo de enfermedad, con el propósito de describir las diferencias en los resultados hospitalarios entre los distintos grupos diagnósticos.

```{r}
library(dplyr)
library(ggplot2)
library(scales)

# Tabla de frecuencias absolutas
tabla_mortalidad_enfermedad <- table(DF$dzgroup, DF$hospdead)
tabla_mortalidad_enfermedad

# Porcentaje dentro de cada grupo de enfermedad
round(prop.table(tabla_mortalidad_enfermedad, margin = 1) * 100, 2)
```

```{r}
DF_mortalidad <- DF %>%
  filter(!is.na(dzgroup), !is.na(hospdead)) %>%
  mutate(
    estado = factor(
      hospdead,
      levels = c(0, 1),
      labels = c("No fallecido", "Fallecido")
    )
  )

ggplot(
  DF_mortalidad,
  aes(x = dzgroup, fill = estado)
) +
  geom_bar(position = "fill") +
  scale_y_continuous(labels = percent) +
  labs(
    title = "Mortalidad hospitalaria por grupo de enfermedad",
    subtitle = "Pacientes registrados en SUPPORT2",
    x = "Grupo de enfermedad",
    y = "Porcentaje de pacientes",
    fill = "Estado hospitalario"
  ) +
  theme_minimal() +
  theme(
    axis.text.x = element_text(angle = 35, hjust = 1)
  )
```

**Interpretación:** El gráfico permite comparar la proporción de pacientes fallecidos y no fallecidos durante la hospitalización dentro de cada grupo de enfermedad. Esto facilita identificar qué grupos diagnósticos presentan una mayor proporción observada de mortalidad hospitalaria.

Sin embargo, estas diferencias son descriptivas y no permiten afirmar que una enfermedad sea la causa directa de una mayor mortalidad, ya que podrían intervenir otros factores clínicos, como la edad, el estado de salud y las comorbilidades.

## Parte 1: Hallar tamaño de la muestra

1.  Las variables que usaremos para encontrar su tamaño de muestra son: "age", "meanbp", "hrt", "sex", "diabetes" y "hospdead"

### Variables Cuantitativas

```{r}
#media y desviacion de "age"
mean_age <- mean(DF$age, na.rm = T)
mean_age
sd_age <- sd(DF$age, na.rm=T)
sd_age

#media y desviacion de "meanbp"
mean_meanbp <-mean(DF$meanbp, na.rm = T)
mean_meanbp
sd_meanbp <- sd(DF$meanbp, na.rm = T)
sd_meanbp

#media y desviacion de "hrt"
mean_hrt <-mean(DF$hrt, na.rm = T)
mean_hrt
sd_hrt <- sd(DF$hrt, na.rm = T)
sd_hrt
```

- Tamaño de muestra age

```{r}
#datos de age:
sigma= sd_age
confianza=0.96
Tolerancia=1.5

#cálculos:
alfa<-1-confianza
Vcritico<-qnorm(1-alfa/2, 0, 1)
n_age<- ceiling((Vcritico*sigma/Tolerancia)^2)
n_age
```

n_age = 456

- Tamaño de muestra de meanbp

```{r}
#datos de meanbp:
sigma= sd_meanbp
confianza=0.96
Tolerancia=2.6

#cálculos:
alfa<-1-confianza
Vcritico<-qnorm(1-alfa/2, 0, 1)
n_meanbp<- ceiling((Vcritico*sigma/Tolerancia)^2)
n_meanbp
```

n_meanbp = 479

- Tamaño de muestra de hrt

```{r}
#datos de hrt:
sigma= sd_hrt
confianza=0.96
Tolerancia=3

#cálculos:
alfa<-1-confianza
Vcritico<-qnorm(1-alfa/2, 0, 1)
n_hrt<- ceiling((Vcritico*sigma/Tolerancia)^2)
n_hrt
```

n_hrt = 467

### Variables Cualitativas

- Tamaño de muestra de sex

```{r}
# datos para sex:
po=0.5 #NO CAMBIAR NUNCA, en cualitativos no tocar este valor
confianza=0.96#nivel de confianza (dato)
Tolerancia=0.05 #tolerancia (en proporciones la tolerancia no pasa de 1)

#cálculos:
alfa<-1-confianza
Vcritico<-qnorm(1-alfa/2, 0, 1)
n_sex<- ceiling(po*(1-po)*(Vcritico/Tolerancia)^2)
n_sex
```

n_sex = 422

- Tamaño de muestra de diabetes

```{r}
# datos para diabetes:
po=0.5 #NO CAMBIAR NUNCA, en cualitativos no tocar este valor
confianza=0.96#nivel de confianza (dato)
Tolerancia=0.05 #tolerancia (en proporciones la tolerancia no pasa de 1)

#cálculos:
alfa<-1-confianza
Vcritico<-qnorm(1-alfa/2, 0, 1)
n_diabetes<- ceiling(po*(1-po)*(Vcritico/Tolerancia)^2)
n_diabetes
```

n_diabetes = 422

- Tamaño de muestra de hospdead

```{r}
# datos para hospdead:
po=0.5 #NO CAMBIAR NUNCA, en cualitativos no tocar este valor
confianza=0.96#nivel de confianza (dato)
Tolerancia=0.05 #tolerancia (en proporciones la tolerancia no pasa de 1)

#cálculos:
alfa<-1-confianza
Vcritico<-qnorm(1-alfa/2, 0, 1)
n_hospdead<- ceiling(po*(1-po)*(Vcritico/Tolerancia)^2)
n_hospdead
```

n_hospdead = 422

### Tabla de tamaños de muestra finales

| Variable | Tipo | Desviación o proporción | Tolerancia | n (hallado con el código) |
|----|----|----|----|----|
| age | Cuantitativa | 15.5937 | 1.5 | 456 |
| meanbp | Cuantitativa | 27.6877 | 2.6 | 479 |
| hrt | Cuantitativa | 31.5593 | 3 | 467 |
| sex | Cualitativa | po = 0.5 | 0.05 | 422 |
| diabetes | Cualitativa | po = 0.5 | 0.05 | 422 |
| hospdead | Cualitativa | po = 0.5 | 0.05 | 422 |

```{r}
#Tamaño de n final
n_final <- max(n_age, n_meanbp, n_hrt, n_sex, n_diabetes, n_hospdead)
n_final
```

Se toma el mayor n para garantizar la precisión en todas las variables. El tamaño de la muestra a usar será 479. Cumple con la restricción de estar entre 300 y 500.

**Tamaño de la muestra = 479.**

## Parte 2:

- De la población puedo hallar lo siguiente:

```{r}
# para cuantitativos:
"media mu de age"
mu_age <- mean(DF$age, na.rm=TRUE)  # la media MU de age
mu_age
"media mu de meanbp"
mu_meanbp <- mean(DF$meanbp, na.rm=TRUE)  # la media MU de meanbp
mu_meanbp
"media mu de hrt"
mu_hrt <- mean(DF$hrt, na.rm=TRUE)  # la media MU de hrt
mu_hrt
"desviación sigma de age"
sigma_age <- sd(DF$age, na.rm=TRUE)  # desviación estándar sigma de age
sigma_age
"desviación sigma de meanbp"
sigma_meanbp <- sd(DF$meanbp, na.rm=TRUE)  # desviación estándar sigma de meanbp
sigma_meanbp
"desviación sigma de hrt"
sigma_hrt <- sd(DF$hrt, na.rm=TRUE)  # desviación estándar sigma de hrt
sigma_hrt

# para cualitativos:
"para proporciones PI de sex"
table(DF$sex, useNA="always")
"para proporciones PI de diabetes"
table(DF$diabetes, useNA="always")
"para proporciones PI de hospdead"
table(DF$hospdead, useNA="always")
```

### Caso 1: Media Muestral

### Caso 2: Varianza Muestral

**Escenario:** Se requiere calcular el tamaño de muestra necesario para estimar la varianza de la presión arterial media (`meanbp`) de los pacientes, con un nivel de confianza del 96% y una tolerancia (error máximo permitido) de 100 unidades cuadradas en la varianza.

**Suposiciones y Fundamentación:** Para que la distribución de la varianza muestral ($S^2$) se modele utilizando la distribución Chi-Cuadrado ($\chi^2$), es un requisito teórico estricto asumir que la variable aleatoria de interés en la población (en este caso, `meanbp`) sigue una **distribución Normal**. Si la población no es normal, la varianza muestral no seguirá exactamente una distribución Chi-Cuadrado.

**Cálculo del tamaño de muestra (n):**

```{r}
# 1. Datos poblacionales extraídos de la Parte 2
varianza_pob <- sigma_meanbp^2 # Varianza poblacional de meanbp
confianza <- 0.96
alfa <- 1 - confianza

# 2. Definir la tolerancia (Error máximo que permitimos para la varianza)
# La varianza es un valor grande (aprox 766), le damos una tolerancia acorde:
Tolerancia_var <- 100 

# 3. Cálculo de 'n' usando aproximación normal para la varianza
# (Fórmula clásica para el tamaño de muestra de una varianza)
Z_critico <- qnorm(1 - alfa/2)

n_var_meanbp <- ceiling( 2 * (Z_critico * varianza_pob / Tolerancia_var)^2 ) + 1

n_var_meanbp
```

### Caso 3: Proporción Muestral

**Variable de interés:** `hospdead` (fallecimiento durante la hospitalización: 1 = falleció, 0 = no falleció).

**Situación:** Según la base de datos SUPPORT2, ¿cuál es la probabilidad de que, al seleccionar aleatoriamente 479 pacientes, la proporción muestral de fallecimientos hospitalarios sea **superior al 30%**? Se plantea el 30% como un umbral hipotético para estudiar la variabilidad muestral, **no** como un límite clínico establecido.

**Suposiciones y Fundamentación:** Se considera la base de datos completa como población de referencia. Para una variable de dos valores 0 y 1, la proporción muestral $\hat p$ se aproxima a una distribución normal cuando $n\pi$ y $n(1-\pi)$ son suficientemente grandes. Siguiendo el procedimiento estudiado en clase, se utiliza la desviación estándar $\sqrt{\pi(1-\pi)/n}$

$$ p\ \overset{}{\sim}\ N\left(\pi,\;\sqrt{\frac{\pi(1-\pi)}{n}}\right) $$

**1. Proporción poblacional:**

```{r}
#Número de pacientes con dato disponible para mortalidad hospitalaria 
N_c3 <- sum(!is.na(DF$hospdead)) 
fallecidos_c3 <- sum(DF$hospdead == 1, na.rm = TRUE) 
pi_c3 <- fallecidos_c3 / N_c3  
cat("Registros válidos:", N_c3, "\n") 
cat("Fallecidos durante la hospitalización:", fallecidos_c3, "\n") 
cat("Proporción poblacional (pi):", round(pi_c3, 4), "\n")
```

Se obtiene una proporción poblacional de aproximadamente $\pi=0.2592$, equivalente al **25.92%** de los registros con información disponible sobre mortalidad hospitalaria.

**2. Distribución muestral y verificación de condiciones:**

```{r}
n_c3 <- n_final #tamaño calculado en parte 1
#Parámetros de la distribución
media_c3 <- pi_c3 
sigma_c3 <- sqrt(pi_c3 * (1 - pi_c3) / n_c3)  
cat("Tamaño de muestra:", n_c3, "\n") 
cat("Media de p estimada:", round(media_c3, 4), "\n") 
cat("Desviación estándar de p estimada:", round(sigma_c3, 4), "\n") 
cat("n*pi:", round(n_c3 * pi_c3, 2), "\n") 
cat("n*(1-pi):", round(n_c3 * (1 - pi_c3), 2), "\n")
```

Como $n\pi$ y $n(1-\pi)$ son mayores que 10, se considera adecuada la aproximación normal **bajo el supuesto de muestreo aleatorio y observaciones independientes**.

**3. Probabilidad solicitada:**

$$ P(p>0.30) $$

```{r}
umbral_c3 <- 0.30 
z_c3 <- (umbral_c3 - media_c3) / sigma_c3 
P_caso3 <- pnorm(umbral_c3, mean = media_c3,sd = sigma_c3, lower.tail = FALSE)  
cat("Valor Z:", round(z_c3, 4), "\n") 
cat("P(p estimada > 0.30) =", round(P_caso3, 4), "\n") 
cat("Probabilidad en porcentaje:", round(100 * P_caso3, 2), "%\n")
```

**4. Visualización de la distribución muestral:**

```{r}
x_c3 <- seq(media_c3 - 4 * sigma_c3,media_c3 + 4 * sigma_c3, length.out = 800) 
y_c3 <- dnorm(x_c3, mean = media_c3, sd = sigma_c3)  
plot(x_c3, y_c3, type = "l", lwd = 2, col = "#24548F",xlab = "Proporción muestral de fallecimientos",ylab = "Densidad",main = "Distribución muestral de la mortalidad hospitalaria", sub = paste0("n = ", n_c3, " | P(p>30%) = ", round(P_caso3 * 100, 2), "%"))  
x_cola <- x_c3[x_c3 >= umbral_c3] 
y_cola <- dnorm(x_cola, mean = media_c3, sd = sigma_c3) 
polygon(c(umbral_c3, x_cola, max(x_cola)), c(0, y_cola, 0), col = "#EFAC99", border = NA) 
lines(x_c3, y_c3, col = "#24548F", lwd = 2) 
abline(v = media_c3, col = "#23835C", lty = 2, lwd = 2) 
abline(v = umbral_c3, col = "#B74B37", lty = 2, lwd = 2) 
legend("topright", legend = c("Distribución aproximada", "Proporción poblacional",  "Umbral de 30%", "Probabilidad superior al 30%"),col = c("#24548F", "#23835C", "#B74B37", "#EFAC99"),lty = c(1, 2, 2, 1), lwd = c(2, 2, 2, 7), cex = 0.75,bty = "n")
```

```{r}
round(100 * P_caso3, 2)
```

**Interpretación:**

- La probabilidad aproximada de que la proporción de fallecimientos supere el 30% en una muestra aleatoria de 9105 pacientes es de 2.08%, lo que representa un evento poco frecuente bajo el modelo utilizado. Este umbral se eligió únicamente con fines ilustrativos, sin un criterio clínico específico.
- El análisis permite cuantificar la variabilidad muestral mediante una aproximación normal que supone observaciones aleatorias e independientes. Sin embargo, no permite establecer relaciones causales ni generalizar automáticamente los resultados a todos los pacientes críticos actuales, dado que se emplearon datos históricos de centros médicos específicos.

### Caso 4: Razón de Varianzas

#### 4.1. Planteamiento del caso

A partir de una **única muestra aleatoria de 479 pacientes**, seleccionada en la Parte 1, se comparará la variabilidad de la frecuencia cardíaca (`hrt`) entre quienes **fallecieron** durante su hospitalización (`hospdead = 1`) y quienes **sobrevivieron** (`hospdead = 0`).

**Pregunta:** Suponiendo que ambas poblaciones tienen la misma varianza de frecuencia cardíaca y que se cumplen las condiciones para utilizar la distribución F, ¿cuál es la probabilidad de obtener una razón de varianzas muestrales **mayor que 1.25**?

El umbral **1.25** es un valor de referencia escogido para construir el ejercicio de probabilidad; **no** es un valor clínico ni el resultado de la base.

#### 4.2. Variables y distribución

- `hrt`: frecuencia cardíaca, variable cuantitativa.
- `hospdead`: estado al finalizar la hospitalización, variable cualitativa con dos grupos.
- $S_1^2$: varianza muestral de `hrt` de fallecidos.
- $S_2^2$: varianza muestral de `hrt` de sobrevivientes.

Si los grupos son independientes, cada grupo proviene de una población aproximadamente normal y las varianzas poblacionales son iguales ($\sigma_1^2=\sigma_2^2$), entonces:

$$
F=\frac{S_1^2}{S_2^2}\sim F(n_1-1,\,n_2-1).
$$

Los grados de libertad son $gl_1=n_1-1$ y $gl_2=n_2-1$. **Los tamaños de los grupos no se fijan en 479**: 479 es el tamaño total y cada grupo tiene su propia cantidad de pacientes.

#### 4.3. Obtención de la muestra y resumen

El código siguiente selecciona una sola muestra de **479 pacientes sin reemplazo**. Se emplea una semilla para obtener siempre las mismas filas. La muestra se guarda como `muestra_479` y debe reutilizarse en los demás casos del proyecto; no se debe volver a tomar una muestra diferente para cada ejercicio.

```{r caso4-muestra}
# Ejecutar una sola vez y reutilizar muestra_479 en todos los casos.
if (!exists("muestra_479")) {
  set.seed(2026)
  muestra_479 <- DF[sample(nrow(DF), 479, replace = FALSE), ]
}

# Se usa la misma muestra original; solamente en este cálculo
# se excluye algún registro que no tenga frecuencia cardíaca.
datos_f <- muestra_479[!is.na(muestra_479$hrt) &
                       !is.na(muestra_479$hospdead), ]

fallecidos <- datos_f$hrt[datos_f$hospdead == 1]
sobrevivientes <- datos_f$hrt[datos_f$hospdead == 0]

n1 <- length(fallecidos)
n2 <- length(sobrevivientes)
gl1 <- n1 - 1
gl2 <- n2 - 1

resumen_f <- data.frame(
  Grupo = c("Fallecidos", "Sobrevivientes"),
  n = c(n1, n2),
  Varianza = round(c(var(fallecidos), var(sobrevivientes)), 3),
  Grados_de_libertad = c(gl1, gl2)
)
print(resumen_f, row.names = FALSE)
cat("Total inicialmente seleccionado:", nrow(muestra_479), "\n")
cat("Total con información válida para este caso:", nrow(datos_f), "\n")
```

**Lectura de resultados:** la tabla muestra el número de pacientes de cada grupo, su varianza muestral y sus grados de libertad. Si hubiese un valor faltante de `hrt` en los 479 seleccionados, se utilizarán 478 datos válidos **solo en este caso**, sin reemplazar pacientes ni volver a calcular el tamaño de muestra.

#### 4.4. Cálculo de la probabilidad

Bajo las condiciones indicadas, se solicita calcular:

$$
P(F_{gl_1,gl_2}>1.25).
$$

En R, `pf(x, df1, df2)` devuelve la probabilidad acumulada **a la izquierda** de $x$. Por tanto, para el área **a la derecha**, utilizamos `pf(..., lower.tail = FALSE)`.

```{r caso4-probabilidad}
limite <- 1.25
probabilidad <- pf(limite, df1 = gl1, df2 = gl2,
                   lower.tail = FALSE)
cat("P(F > 1.25) =", round(probabilidad, 6), "\n")
cat("En porcentaje =", round(probabilidad * 100, 2), "%\n")
```

La probabilidad pedida es **`r sprintf('%.4f', probabilidad)`**, equivalente aproximadamente a **`r sprintf('%.2f', probabilidad*100)` %**.

**Interpretación:** si las varianzas poblacionales fueran iguales y se cumplieran los supuestos de la distribución F, la probabilidad de que la varianza muestral de la frecuencia cardíaca de los fallecidos supere **1.25 veces** la de los sobrevivientes sería de **`r sprintf('%.2f', probabilidad*100)` %**. Esta es una probabilidad **teórica**, no la proporción de pacientes que fallecen.

#### 4.5. Comparación con la razón observada

Como complemento descriptivo, calculamos la razón de las varianzas de la muestra obtenida:

```{r caso4-razon-observada}
razon_observada <- var(fallecidos) / var(sobrevivientes)
cat("Razón de varianzas muestrales observada =",
    round(razon_observada, 4), "\n")
```

En nuestra muestra, la razón observada es **`r sprintf('%.4f', razon_observada)`**. Esto describe la dispersión relativa de los dos grupos. **No debe confundirse** con la probabilidad teórica calculada en el apartado anterior.

#### 4.6. Representación gráfica opcional

```{r caso4-grafico, fig.width=7, fig.height=4, echo=TRUE}
curve(df(x, df1=gl1, df2=gl2), from=0, to=3,
      n=400, lwd=2, col="navy",
      xlab="Valor de F", ylab="Densidad",
      main="Distribución F: área a la derecha de 1.25")
abline(v=limite, lty=2, col="firebrick", lwd=2)
legend("topright", legend=c("Distribución F", "F = 1.25"),
       col=c("navy", "firebrick"), lty=c(1, 2), bty="n")
```

**Conclusión del caso 4.** Para los tamaños de los dos grupos identificados dentro de los 479 pacientes seleccionados, se aplicó la distribución F de Fisher y se calculó la probabilidad de superar una razón de varianzas de 1.25. El ejercicio ilustra el uso de la función `pf()` y los grados de libertad, sin realizar intervalos de confianza ni pruebas de hipótesis. **La validez exacta del modelo F depende de normalidad e independencia**, condiciones que se asumen para este ejercicio y que no quedan demostradas únicamente con la base de datos.

### Caso 5: Diferencia de Proporciones

**Escenario:** Se desea comparar la proporción de fallecimientos durante la hospitalización entre mujeres y hombres. Para ello, se consideran dos muestras aleatorias e independientes: 479 mujeres y 479 hombres. ¿Cuál es la probabilidad de que la proporción de fallecimientos en la muestra de mujeres supere a la proporción correspondiente en la muestra de hombres en al menos 5 puntos porcentuales?

En este caso, el evento de interés es `hospdead = 1`. Las proporciones poblacionales se calculan por separado para cada grupo.

```{r}
# Cantidades poblacionales por sexo
total_mujeres <- sum(DF$sex == "female" & !is.na(DF$hospdead))
total_hombres <- sum(DF$sex == "male" & !is.na(DF$hospdead))

fallecimientos_mujeres <- sum(DF$sex == "female" & DF$hospdead == 1,
                              na.rm = TRUE)
fallecimientos_hombres <- sum(DF$sex == "male" & DF$hospdead == 1,
                              na.rm = TRUE)

# Proporciones poblacionales
pi_mujeres <- fallecimientos_mujeres / total_mujeres
pi_hombres <- fallecimientos_hombres / total_hombres

data.frame(
  Grupo = c("Mujeres", "Hombres"),
  Total = c(total_mujeres, total_hombres),
  Fallecimientos = c(fallecimientos_mujeres, fallecimientos_hombres),
  Proporcion = c(pi_mujeres, pi_hombres)
)
```

Se obtiene que la proporción poblacional de fallecimientos es `r round(pi_mujeres, 4)` para las mujeres y `r round(pi_hombres, 4)` para los hombres.

Sean $p_1$ y $p_2$ las proporciones de fallecimientos en las muestras de mujeres y hombres, respectivamente. La distribución de su diferencia se aproxima mediante:

$$p_1-p_2 \sim N\left(
\pi_1-\pi_2,\
\sqrt{\frac{\pi_1(1-\pi_1)}{n_1}+
\frac{\pi_2(1-\pi_2)}{n_2}}
\right)$$

Se utiliza el tamaño de muestra establecido en la primera parte para ambos grupos:

$$n_1=n_2=479$$

```{r}
n_mujeres <- n_final
n_hombres <- n_final

media_diferencia <- pi_mujeres - pi_hombres
desviacion_diferencia <- sqrt(
  pi_mujeres * (1 - pi_mujeres) / n_mujeres +
  pi_hombres * (1 - pi_hombres) / n_hombres
)

data.frame(
  Media = media_diferencia,
  Desviacion_estandar = desviacion_diferencia
)
```

La probabilidad solicitada es:

$$P(p_1-p_2 \geq 0.05)$$

```{r}
diferencia_minima <- 0.05

probabilidad_caso5 <- pnorm(
  diferencia_minima,
  mean = media_diferencia,
  sd = desviacion_diferencia,
  lower.tail = FALSE
)

probabilidad_caso5
```

La probabilidad de que la proporción muestral de fallecimientos en mujeres supere a la de los hombres en al menos 5 puntos porcentuales es `r round(probabilidad_caso5, 4)`, equivalente aproximadamente a `r round(100 * probabilidad_caso5, 2)`%. Por lo tanto, este resultado sería poco frecuente bajo las proporciones observadas en la población.

Para aplicar la aproximación normal se asume que las dos muestras son aleatorias e independientes. Además, las cantidades esperadas de fallecimientos y no fallecimientos en ambos grupos son mayores que 5, por lo que la aproximación resulta adecuada.

### Caso 6: Diferencia de Medias

**Escenario:** Se desea comparar la frecuencia cardíaca (`hrt`) de los pacientes que fallecieron durante la hospitalización (`hospdead = 1`) con la de los que sobrevivieron (`hospdead = 0`). Para ello, se consideran dos muestras aleatorias e independientes: 479 pacientes fallecidos y 479 pacientes sobrevivientes. ¿Cuál es la probabilidad de que la frecuencia cardíaca media de la muestra de fallecidos supere a la de la muestra de sobrevivientes en **más de 10 latidos por minuto**?

El umbral de 10 lpm es un valor de referencia escogido para construir el ejercicio de probabilidad; **no** es un valor clínico establecido.

Las medias y desviaciones poblacionales se calculan por separado para cada grupo, considerando la base de datos completa como población.

```{r}
# Frecuencia cardíaca de cada grupo en la población
hrt_fallecidos <- DF$hrt[DF$hospdead == 1 & !is.na(DF$hrt)]
hrt_sobrevivientes <- DF$hrt[DF$hospdead == 0 & !is.na(DF$hrt)]

# Medias y desviaciones poblacionales
mu_fallecidos <- mean(hrt_fallecidos)
mu_sobrevivientes <- mean(hrt_sobrevivientes)
sigma_fallecidos <- sd(hrt_fallecidos)
sigma_sobrevivientes <- sd(hrt_sobrevivientes)

data.frame(
  Grupo = c("Fallecidos", "Sobrevivientes"),
  Total = c(length(hrt_fallecidos), length(hrt_sobrevivientes)),
  Media = c(mu_fallecidos, mu_sobrevivientes),
  Desviacion = c(sigma_fallecidos, sigma_sobrevivientes)
)
```

Se obtiene que la frecuencia cardíaca media poblacional es `r round(mu_fallecidos, 2)` lpm para los fallecidos y `r round(mu_sobrevivientes, 2)` lpm para los sobrevivientes.

Sean $\bar{x}_1$ y $\bar{x}_2$ las frecuencias cardíacas medias de las muestras de fallecidos y sobrevivientes, respectivamente. Como las desviaciones poblacionales son conocidas y las muestras son grandes ($n_1, n_2 \geq 30$), por el **Teorema del Límite Central** la distribución de la diferencia de medias se aproxima mediante:

$$\bar{x}_1-\bar{x}_2 \sim N\left(
\mu_1-\mu_2,\
\sqrt{\frac{\sigma_1^2}{n_1}+
\frac{\sigma_2^2}{n_2}}
\right)$$

Se utiliza el tamaño de muestra establecido en la primera parte para ambos grupos:

$$n_1=n_2=479$$

```{r}
n_fallecidos <- n_final
n_sobrevivientes <- n_final

media_dif_c6 <- mu_fallecidos - mu_sobrevivientes
desviacion_dif_c6 <- sqrt(
  sigma_fallecidos^2 / n_fallecidos +
  sigma_sobrevivientes^2 / n_sobrevivientes
)

data.frame(
  Media = media_dif_c6,
  Desviacion_estandar = desviacion_dif_c6
)
```

La probabilidad solicitada es:

$$P(\bar{x}_1-\bar{x}_2 > 10)$$

```{r}
diferencia_minima_c6 <- 10

z_c6 <- (diferencia_minima_c6 - media_dif_c6) / desviacion_dif_c6

probabilidad_caso6 <- pnorm(
  diferencia_minima_c6,
  mean = media_dif_c6,
  sd = desviacion_dif_c6,
  lower.tail = FALSE
)

cat("Valor Z:", round(z_c6, 4), "\n")
cat("P(x1 - x2 > 10) =", round(probabilidad_caso6, 4), "\n")
```

```{r}
x_c6 <- seq(media_dif_c6 - 4 * desviacion_dif_c6,
            media_dif_c6 + 4 * desviacion_dif_c6, length.out = 800)
y_c6 <- dnorm(x_c6, mean = media_dif_c6, sd = desviacion_dif_c6)

plot(x_c6, y_c6, type = "l", lwd = 2, col = "#24548F",
     xlab = "Diferencia de medias muestrales de hrt (lpm)",
     ylab = "Densidad",
     main = "Distribución muestral de la diferencia de medias")
x_cola_c6 <- x_c6[x_c6 >= diferencia_minima_c6]
polygon(c(diferencia_minima_c6, x_cola_c6, max(x_cola_c6)),
        c(0, dnorm(x_cola_c6, media_dif_c6, desviacion_dif_c6), 0),
        col = "#EFAC99", border = NA)
lines(x_c6, y_c6, col = "#24548F", lwd = 2)
abline(v = media_dif_c6, col = "#23835C", lty = 2, lwd = 2)
abline(v = diferencia_minima_c6, col = "#B74B37", lty = 2, lwd = 2)
legend("topright",
       legend = c("Distribución aproximada", "Diferencia poblacional",
                  "Umbral de 10 lpm", "P(diferencia > 10)"),
       col = c("#24548F", "#23835C", "#B74B37", "#EFAC99"),
       lty = c(1, 2, 2, 1), lwd = c(2, 2, 2, 7), cex = 0.75, bty = "n")
```

La probabilidad de que la frecuencia cardíaca media de la muestra de fallecidos supere a la de sobrevivientes en más de 10 lpm es `r round(probabilidad_caso6, 4)`, equivalente aproximadamente a `r round(100 * probabilidad_caso6, 2)`%. Como la diferencia poblacional es de unos `r round(media_dif_c6, 2)` lpm, observar una diferencia mayor a 10 lpm en las muestras sería poco frecuente.

**Suposiciones:** las dos muestras son aleatorias e independientes entre sí (un paciente no puede estar a la vez en ambos grupos). Las desviaciones poblacionales se consideran conocidas porque se calculan a partir de la base completa. No es necesario que `hrt` siga una distribución normal, ya que con $n_1 = n_2 = 479$ el Teorema del Límite Central garantiza que la diferencia de medias muestrales es aproximadamente normal. Además, $n = 479$ es mucho menor que el tamaño de cada grupo en la población (`r length(hrt_fallecidos)` y `r length(hrt_sobrevivientes)`), por lo que no se requiere el factor de corrección para población finita.
