---
title: "P1-Justo"
format: html
editor: visual
---

```{r}
library(readr)
```

```{r}
DF <- read.csv("support2.csv")
DF
```

## Parte 1: Hallar tamaño de la muestra

1.  Las variables que usaremos para encontrar su tamaño de muestra son: "age", "meanbp", "hrt", "sex", "diabetes" y "hospdead"

### Variables Cualitativas

```{r}
#media y desviacion de "age"
mean_age <- mean(DF$age, na.rm = T)
mean_age
sd_age <- sd(DF$age, na.rm=T)
sd_age

#media y desviacion de "meanbp"
mean_meanbp <-mean(DF$meanbp, na.rm = T)
mean_meanbp
sd_meanbp <- sd(DF$meanbp, na.rm = T)
sd_meanbp

#media y desviacion de "hrt"
mean_hrt <-mean(DF$hrt, na.rm = T)
mean_hrt
sd_hrt <- sd(DF$hrt, na.rm = T)
sd_hrt
```

- Tamaño de muestra age

```{r}
#datos de age:
sigma= sd_age
confianza=0.96
Tolerancia=1.5

#cálculos:
alfa<-1-confianza
Vcritico<-qnorm(1-alfa/2, 0, 1)
n_age<- ceiling((Vcritico*sigma/Tolerancia)^2)
n_age
```

n_age = 456

- Tamaño de muestra de meanbp

```{r}
#datos de meanbp:
sigma= sd_meanbp
confianza=0.96
Tolerancia=2.6

#cálculos:
alfa<-1-confianza
Vcritico<-qnorm(1-alfa/2, 0, 1)
n_meanbp<- ceiling((Vcritico*sigma/Tolerancia)^2)
n_meanbp
```

n_meanbp = 479

- Tamaño de muestra de hrt

```{r}
#datos de hrt:
sigma= sd_hrt
confianza=0.96
Tolerancia=3

#cálculos:
alfa<-1-confianza
Vcritico<-qnorm(1-alfa/2, 0, 1)
n_hrt<- ceiling((Vcritico*sigma/Tolerancia)^2)
n_hrt
```

n_hrt = 467

### Variables Cualitativas

- Tamaño de muestra de sex

```{r}
# datos para sex:
po=0.5 #NO CAMBIAR NUNCA, en cualitativos no tocar este valor
confianza=0.96#nivel de confianza (dato)
Tolerancia=0.05 #tolerancia (en proporciones la tolerancia no pasa de 1)

#cálculos:
alfa<-1-confianza
Vcritico<-qnorm(1-alfa/2, 0, 1)
n_sex<- ceiling(po*(1-po)*(Vcritico/Tolerancia)^2)
n_sex
```

n_sex = 422

- Tamaño de muestra de diabetes

```{r}
# datos para diabetes:
po=0.5 #NO CAMBIAR NUNCA, en cualitativos no tocar este valor
confianza=0.96#nivel de confianza (dato)
Tolerancia=0.05 #tolerancia (en proporciones la tolerancia no pasa de 1)

#cálculos:
alfa<-1-confianza
Vcritico<-qnorm(1-alfa/2, 0, 1)
n_diabetes<- ceiling(po*(1-po)*(Vcritico/Tolerancia)^2)
n_diabetes
```

n_diabetes = 422

- Tamaño de muestra de hospdead

```{r}
# datos para hospdead:
po=0.5 #NO CAMBIAR NUNCA, en cualitativos no tocar este valor
confianza=0.96#nivel de confianza (dato)
Tolerancia=0.05 #tolerancia (en proporciones la tolerancia no pasa de 1)

#cálculos:
alfa<-1-confianza
Vcritico<-qnorm(1-alfa/2, 0, 1)
n_hospdead<- ceiling(po*(1-po)*(Vcritico/Tolerancia)^2)
n_hospdead
```

n_hospdead = 422

### Tabla de tamaños de muestra finales

| Variable | Tipo | Desviación o proporción | Tolerancia | n (hallado con el código) |
|---------------|---------------|----------------------------|---------------|-----------------------------------|
| age | Cuantitativa | 15.5937 | 1.5 | 456 |
| meanbp | Cuantitativa | 27.6877 | 2.6 | 479 |
| hrt | Cuantitativa | 31.5593 | 3 | 467 |
| sex | Cualitativa | po = 0.5 | 0.05 | 422 |
| diabetes | Cualitativa | po = 0.5 | 0.05 | 422 |
| hospdead | Cualitativa | po = 0.5 | 0.05 | 422 |

```{r}
#Tamaño de n final
n_final <- max(n_age, n_meanbp, n_hrt, n_sex, n_diabetes, n_hospdead)
n_final
```

Se toma el mayor n para garantizar la precisión en todas las variables. El tamaño de la muestra a usar será 479. Cumple con la restricción de estar entre 300 y 500.

**Tamaño de la muestra = 479.**

## Parte 2:

- De la población puedo hallar lo siguiente:

```{r}
# para cuantitativos:
"media mu de age"
mu_age <- mean(DF$age, na.rm=TRUE)  # la media MU de age
mu_age
"media mu de meanbp"
mu_meanbp <- mean(DF$meanbp, na.rm=TRUE)  # la media MU de meanbp
mu_meanbp
"media mu de hrt"
mu_hrt <- mean(DF$hrt, na.rm=TRUE)  # la media MU de hrt
mu_hrt
"desviación sigma de age"
sigma_age <- sd(DF$age, na.rm=TRUE)  # desviación estándar sigma de age
sigma_age
"desviación sigma de meanbp"
sigma_meanbp <- sd(DF$meanbp, na.rm=TRUE)  # desviación estándar sigma de meanbp
sigma_meanbp
"desviación sigma de hrt"
sigma_hrt <- sd(DF$hrt, na.rm=TRUE)  # desviación estándar sigma de hrt
sigma_hrt

# para cualitativos:
"para proporciones PI de sex"
table(DF$sex, useNA="always")
"para proporciones PI de diabetes"
table(DF$diabetes, useNA="always")
"para proporciones PI de hospdead"
table(DF$hospdead, useNA="always")
```

### Caso 1: Media Muestral

### Caso 2: Varianza Muestral

**Escenario:** Se requiere calcular el tamaño de muestra necesario para estimar la varianza de la presión arterial media (`meanbp`) de los pacientes, con un nivel de confianza del 96% y una tolerancia (error máximo permitido) de 100 unidades cuadradas en la varianza.

**Suposiciones y Fundamentación:** Para que la distribución de la varianza muestral ($S^2$) se modele utilizando la distribución Chi-Cuadrado ($\chi^2$), es un requisito teórico estricto asumir que la variable aleatoria de interés en la población (en este caso, `meanbp`) sigue una **distribución Normal**. Si la población no es normal, la varianza muestral no seguirá exactamente una distribución Chi-Cuadrado.

**Cálculo del tamaño de muestra (n):**

```{r}
# 1. Datos poblacionales extraídos de la Parte 2
varianza_pob <- sigma_meanbp^2 # Varianza poblacional de meanbp
confianza <- 0.96
alfa <- 1 - confianza

# 2. Definir la tolerancia (Error máximo que permitimos para la varianza)
# La varianza es un valor grande (aprox 766), le damos una tolerancia acorde:
Tolerancia_var <- 100 

# 3. Cálculo de 'n' usando aproximación normal para la varianza
# (Fórmula clásica para el tamaño de muestra de una varianza)
Z_critico <- qnorm(1 - alfa/2)

n_var_meanbp <- ceiling( 2 * (Z_critico * varianza_pob / Tolerancia_var)^2 ) + 1

n_var_meanbp
```

### Caso 3: Proporción Muestral

**Variable de interés:** `hospdead` (fallecimiento durante la hospitalización: 1 = falleció, 0 = no falleció).

**Situación:** Según la base de datos SUPPORT2, ¿cuál es la probabilidad de que, al seleccionar aleatoriamente 479 pacientes, la proporción muestral de fallecimientos hospitalarios sea **superior al 30%**? Se plantea el 30% como un umbral hipotético para estudiar la variabilidad muestral, **no** como un límite clínico establecido.

**Fundamento:** Se considera la base de datos completa como población de referencia. Para una variable dicotómica, la proporción muestral $\hat p$ se aproxima a una distribución normal cuando $n\pi$ y $n(1-\pi)$ son suficientemente grandes. Siguiendo el procedimiento del proyecto de ejemplo, se utiliza la desviación estándar $\sqrt{\pi(1-\pi)/n}$, **sin corrección por población finita**.

$$ \hat p\ \overset{}{\sim}\ N\left(\pi,\;\sqrt{\frac{\pi(1-\pi)}{n}}\right) $$

**1. Proporción poblacional:**

```{r}
#Número de pacientes con dato disponible para mortalidad hospitalaria 
N_c3 <- sum(!is.na(DF$hospdead)) 
fallecidos_c3 <- sum(DF$hospdead == 1, na.rm = TRUE) 
pi_c3 <- fallecidos_c3 / N_c3  
cat("Registros válidos:", N_c3, "\n") 
cat("Fallecidos durante la hospitalización:", fallecidos_c3, "\n") 
cat("Proporción poblacional (pi):", round(pi_c3, 4), "\n")
```

Se obtiene una proporción poblacional de aproximadamente $\pi=0.2592$, equivalente al **25.92%** de los registros con información disponible sobre mortalidad hospitalaria.

**2. Distribución muestral y verificación de condiciones:**

```{r}
n_c3 <- n_final #tamaño calculado en parte 1
#Parámetros de la distribución
media_c3 <- pi_c3 
sigma_c3 <- sqrt(pi_c3 * (1 - pi_c3) / n_c3)  
cat("Tamaño de muestra:", n_c3, "\n") 
cat("Media de p estimada:", round(media_c3, 4), "\n") 
cat("Desviación estándar de p estimada:", round(sigma_c3, 4), "\n") 
cat("n*pi:", round(n_c3 * pi_c3, 2), "\n") 
cat("n*(1-pi):", round(n_c3 * (1 - pi_c3), 2), "\n")
```

Como $n\pi$ y $n(1-\pi)$ son mayores que 10, se considera adecuada la aproximación normal **bajo el supuesto de muestreo aleatorio y observaciones independientes**.

**3. Probabilidad solicitada:**

$$ P(\hat p>0.30) $$

```{r}
umbral_c3 <- 0.30 
z_c3 <- (umbral_c3 - media_c3) / sigma_c3 
P_caso3 <- pnorm(umbral_c3, mean = media_c3,sd = sigma_c3, lower.tail = FALSE)  
cat("Valor Z:", round(z_c3, 4), "\n") 
cat("P(p estimada > 0.30) =", round(P_caso3, 4), "\n") 
cat("Probabilidad en porcentaje:", round(100 * P_caso3, 2), "%\n")
```

**4. Visualización de la distribución muestral:**

```{r}
x_c3 <- seq(media_c3 - 4 * sigma_c3,media_c3 + 4 * sigma_c3, length.out = 800) 
y_c3 <- dnorm(x_c3, mean = media_c3, sd = sigma_c3)  
plot(x_c3, y_c3, type = "l", lwd = 2, col = "#24548F",xlab = "Proporción muestral de fallecimientos",ylab = "Densidad",main = "Distribución muestral de la mortalidad hospitalaria", sub = paste0("n = ", n_c3, " | P(p>30%) = ", round(P_caso3 * 100, 2), "%"))  
x_cola <- x_c3[x_c3 >= umbral_c3] 
y_cola <- dnorm(x_cola, mean = media_c3, sd = sigma_c3) 
polygon(c(umbral_c3, x_cola, max(x_cola)), c(0, y_cola, 0), col = "#EFAC99", border = NA) 
lines(x_c3, y_c3, col = "#24548F", lwd = 2) 
abline(v = media_c3, col = "#23835C", lty = 2, lwd = 2) 
abline(v = umbral_c3, col = "#B74B37", lty = 2, lwd = 2) 
legend("topright", legend = c("Distribución aproximada", "Proporción poblacional",  "Umbral de 30%", "Probabilidad superior al 30%"),col = c("#24548F", "#23835C", "#B74B37", "#EFAC99"),lty = c(1, 2, 2, 1), lwd = c(2, 2, 2, 7), cex = 0.75,bty = "n")
```

```{r}
round(100 * P_caso3, 2)
```

**Interpretación:**

- La probabilidad aproximada de que la proporción de fallecimientos supere el 30% en una muestra aleatoria de **9105** pacientes es **`2.08`%**.

- El gráfico muestra que el valor del 30% queda a la derecha de la proporción poblacional estimada, por lo que representa un resultado relativamente poco frecuente bajo este modelo.

- El caso permite cuantificar la variabilidad muestral de la mortalidad hospitalaria, pero **no demuestra por sí mismo qué factores clínicos o demográficos causan o se asocian con las muertes**.

- El umbral del 30% se eligió solamente para ilustrar una probabilidad, no por su relevancia clínica.

- La aproximación normal empleada implica un mecanismo de selección aleatorio e independiente.

- Por tratarse de una base histórica de pacientes de centros médicos específicos, los resultados no deben generalizarse automáticamente a todos los pacientes críticos actuales.

### Caso 4: Razón de Varianzas

### Caso 5: Diferencia de Proporciones

### Caso 6: Diferencia de Medias
