---
title: "P1-Justo"
format: html
editor: visual
---

```{r}
library(readr)
```

# Integrantes

| N°  | Nombre                       |
|-----|------------------------------|
| 1   | Valentin Tuesta Barrantes    |
| 2   | Joaquín Emilio Justo Guillen |
| 3   | Elizabeth Huaman Santillan   |
| 4   | Arnie Farid Espnioza Pachas  |
| 5   | Leo Torres Ccencho           |
| 6   | Marcelo Jaramillo Alfaro     |

: **Área:** Salud

**Título:** Análisis estadístico de factores clínicos y demográficos asociados a la supervivencia y estado de pacientes críticamente enfermos.

# Descripción del Tema

### Relevancia

La toma de decisiones al final de la vida en pacientes hospitalizados con enfermedades graves (falla respiratoria aguda, EPOC, insuficiencia cardíaca, cirrosis, cáncer, coma, entre otras) es un problema de creciente preocupación en los sistemas de salud, tanto por el impacto humano (calidad de vida, sufrimiento innecesario) como por el impacto económico (uso de recursos en UCI, costos hospitalarios). Entender qué variables clínicas, fisiológicas y sociodemográficas se asocian con la mortalidad permite mejorar el pronóstico médico, apoyar decisiones informadas de tratamiento y optimizar la asignación de recursos hospitalarios.

Un estudio realizado en la Unidad de Cuidados Intermedios de un hospital público de Lima encontró que la edad mayor a 60 años y una saturación de oxígeno menor a 80% al ingreso se asociaron significativamente con una mayor mortalidad hospitalaria en pacientes críticos, utilizando exactamente el tipo de pruebas estadísticas que se plantean en este proyecto (chi-cuadrado, t de Student y regresión logística múltiple).

De acuerdo con los objetivos del curso, este proyecto permitirá desarrollar competencias en el manejo, análisis e interpretación de datos, aplicando los conceptos teóricos revisados en clase al estudio de una problemática de salud pública de relevancia, como es el pronóstico de pacientes en estado crítico.

### Proveniencia de Datos

Para el presente proyecto se decidió trabajar con una base de datos pública, SUPPORT2 (Study to Understand Prognoses and Preferences for Outcomes and Risks of Treatments), disponible en el repositorio UCI Machine Learning Repository. Los datos fueron obtenidos de registros médicos, entrevistas personales y el National Death Index, correspondiente a pacientes críticamente enfermos hospitalizados en 5 centros médicos de Estados Unidos entre 1989 - 1994.

El uso de esta base resulta pertinente, ya que abarca información fisiológica, demográfica y de severidad de enfermedad de más de 9000 pacientes, lo que permite observar de manera clara la relación entre las condiciones clínicas al ingreso y el pronóstico de supervivencia. La base se encuentra en formato digital (CSV), lo que facilita su acceso, análisis y posterior procesamiento.

### Herramientas y tecnología

En el mundo real, este tipo de problema de salud se apoya cada vez más en tecnologías modernas de análisis de datos e inteligencia artificial (IA), no solo en escalas clínicas tradicionales.

- Modelos de Machine Learning aplicados a datos públicos de salud en Latinoamérica : un estudio reciente (2026) de investigadores brasileños, en colaboración con la Universidad de Alicante, utilizó el dataset público del sistema de salud pública de Brasil —con más de 365,000 pacientes de UCI— para predecir mortalidad hospitalaria y tiempo de estancia en UCI. Compararon seis algoritmos de aprendizaje supervisado,XGBosst obtuvo el mejor desempeño . El estudio también aplicó la técnica SHAP para identificar qué variables clínicas influyen más en el riesgo de mortalidad, destacando el valor de los datos públicos masivos combinados con IA para apoyar la gestión hospitalaria y el triaje en crisis sanitarias.

### Objetivos

**Objetivo general:** Analizar la relación entre factores clínicos y sociodemográficos y la supervivencia de pacientes críticamente enfermos mediante técnicas de estadística descriptiva e inferencial.

**Objetivos específicos:**

1.  Describir el comportamiento de las principales variables de los pacientes mediante distribuciones de probabilidad.
2.  Evaluar la asociación entre diversos factores clínicos y la supervivencia de los pacientes y cual o cuales de estos presentan un valor estadísticamente significativo para determinar las condiciones de supervivencia y no supervivencia.
3.  Estimar la probabilidad de supervivencia y mortalidad hospitalaria de los pacientes críticamente enfermos.

# Carga y Exploración de la Base de Datos

```{r}
DF <- read.csv("support2.csv")
head(DF)
```

La base de datos contiene **`r nrow(DF)` registros** y **`r ncol(DF)` variables**.

## Variables del Dataset

```{r}
names(DF)
```

```{r}
variables <- data.frame(
  Variable = c(
    "num.co", "scoma",
    "age", "meanbp", "hrt",
    "sex", "dzgroup", "diabetes",
    "income", "adlp",
    "hospdead"
  ),
  Tipo = c(
    "Cuantitativa discreta", "Cuantitativa discreta",
    "Cuantitativa continua", "Cuantitativa continua", "Cuantitativa continua",
    "Cualitativa nominal", "Cualitativa nominal", "Cualitativa nominal",
    "Cualitativa ordinal", "Cualitativa ordinal",
    "Cualitativa nominal"
  ),
  Descripcion = c(
    "Número de comorbilidades",
    "Puntaje de coma",
    "Edad del paciente",
    "Presión arterial media",
    "Frecuencia cardíaca",
    "Sexo del paciente",
    "Grupo de enfermedad",
    "Presencia de diabetes",
    "Nivel de ingresos",
    "Nivel de dependencia en actividades diarias",
    "Muerte durante la hospitalización"
  )
)

variables
```

## Verificación de Datos Faltantes

```{r}
print(paste("Total de celdas vacías (NA):", sum(is.na(DF))))
```

```{r}
print(paste("Total de celdas vacías (NA):", sum(is.na(DF))))

print("NA por columna:")
apply(is.na(DF), 2, sum)
```

## Análisis Descriptivo Básico

```{r}
summary(DF[, c("age", "meanbp", "hrt")])
```

**Interpretación:** Los pacientes presentan una edad promedio de entre 62-63 años, una presión arterial media promedio de 84.55 mmHg y una frecuencia cardíaca promedio de 97.16 latidos por minuto. Se observan valores mínimos de cero en la presión arterial media y la frecuencia cardíaca, los cuales requieren revisión para determinar si corresponden a mediciones válidas o posibles problemas de calidad de datos.

### Distribución de mortalidad hospitalaria

Se analiza la frecuencia de pacientes fallecidos y no fallecidos durante su hospitalización, utilizando la variable cualitativa `hospdead`.

```{r}
# Frecuencia absoluta
table(DF$hospdead)

# Frecuencia relativa porcentual
round(prop.table(table(DF$hospdead)) * 100, 2)
```

### Gráfico de mortalidad hospitalaria

```{r}
mortalidad <- table(
  factor(
    DF$hospdead,
    levels = c(0, 1),
    labels = c("No fallecidos", "Fallecidos")
  )
)

barplot(
  mortalidad,
  main = "Mortalidad hospitalaria en SUPPORT2",
  xlab = "Estado del paciente",
  ylab = "Número de pacientes",
  col = c("steelblue", "salmon"),
  ylim = c(0, max(mortalidad) * 1.15)
)
```

**Interpretación:** Del total de 9,105 pacientes registrados, el 74.08% no falleció durante la hospitalización y el 25.92% sí falleció. Este resultado permite conocer la distribución general de mortalidad en la población de estudio y sirve como referencia para los análisis posteriores de proporciones muestrales.

### Distribución de pacientes por sexo

Se describe la composición de la población estudiada según el sexo registrado.

```{r}
table(DF$sex)

round(prop.table(table(DF$sex)) * 100, 2)
```

**Interpretación:** La base contiene 5,125 pacientes registrados como hombres y 3,980 como mujeres. Por tanto, existe una mayor representación de hombres en la población analizada.

### Distribución porcentual de pacientes por grupo de enfermedad y sexo

Se analiza la distribución porcentual de hombres y mujeres dentro de cada grupo de enfermedad, con el propósito de describir la composición clínica y demográfica de los pacientes registrados en SUPPORT2.

```{r}
library(dplyr)
library(ggplot2)
library(scales)

# Tabla de frecuencias absolutas
tabla_sexo_enfermedad <- table(DF$dzgroup, DF$sex)
tabla_sexo_enfermedad

# Porcentaje por grupo de enfermedad
round(prop.table(tabla_sexo_enfermedad, margin = 1) * 100, 2)
```

```{r}
#Gráfico de barras porcentuales al 100%
DF %>%
  filter(!is.na(dzgroup), !is.na(sex)) %>%
  ggplot(aes(x = dzgroup, fill = sex)) +
  geom_bar(position = "fill") +
  scale_y_continuous(labels = percent) +
  labs(
    title = "Distribución porcentual por enfermedad y sexo",
    subtitle = "Pacientes registrados en SUPPORT2",
    x = "Grupo de enfermedad",
    y = "Porcentaje de pacientes",
    fill = "Sexo"
  ) +
  theme_minimal() +
  theme(
    axis.text.x = element_text(angle = 35, hjust = 1)
  )
```

**Interpretación:** El gráfico permite comparar la proporción de hombres y mujeres dentro de cada grupo de enfermedad, independientemente del número total de pacientes por diagnóstico. De esta manera, se pueden identificar diferencias descriptivas en la composición por sexo entre los grupos de enfermedades estudiados.

### Distribución porcentual de mortalidad hospitalaria por grupo de enfermedad

Se analiza la distribución porcentual de pacientes fallecidos y no fallecidos durante la hospitalización según su grupo de enfermedad, con el propósito de describir las diferencias en los resultados hospitalarios entre los distintos grupos diagnósticos.

```{r}
library(dplyr)
library(ggplot2)
library(scales)

# Tabla de frecuencias absolutas
tabla_mortalidad_enfermedad <- table(DF$dzgroup, DF$hospdead)
tabla_mortalidad_enfermedad

# Porcentaje dentro de cada grupo de enfermedad
round(prop.table(tabla_mortalidad_enfermedad, margin = 1) * 100, 2)
```

```{r}
DF_mortalidad <- DF %>%
  filter(!is.na(dzgroup), !is.na(hospdead)) %>%
  mutate(
    estado = factor(
      hospdead,
      levels = c(0, 1),
      labels = c("No fallecido", "Fallecido")
    )
  )

ggplot(
  DF_mortalidad,
  aes(x = dzgroup, fill = estado)
) +
  geom_bar(position = "fill") +
  scale_y_continuous(labels = percent) +
  labs(
    title = "Mortalidad hospitalaria por grupo de enfermedad",
    subtitle = "Pacientes registrados en SUPPORT2",
    x = "Grupo de enfermedad",
    y = "Porcentaje de pacientes",
    fill = "Estado hospitalario"
  ) +
  theme_minimal() +
  theme(
    axis.text.x = element_text(angle = 35, hjust = 1)
  )
```

**Interpretación:** El gráfico permite comparar la proporción de pacientes fallecidos y no fallecidos durante la hospitalización dentro de cada grupo de enfermedad. Esto facilita identificar qué grupos diagnósticos presentan una mayor proporción observada de mortalidad hospitalaria.

Sin embargo, estas diferencias son descriptivas y no permiten afirmar que una enfermedad sea la causa directa de una mayor mortalidad, ya que podrían intervenir otros factores clínicos, como la edad, el estado de salud y las comorbilidades.

## Parte 1: Hallar tamaño de la muestra

1.  Las variables que usaremos para encontrar su tamaño de muestra son: "age", "meanbp", "hrt", "sex", "diabetes" y "hospdead"

### Variables Cuantitativas

```{r}
#media y desviacion de "age"
mean_age <- mean(DF$age, na.rm = T)
mean_age
sd_age <- sd(DF$age, na.rm=T)
sd_age

#media y desviacion de "meanbp"
mean_meanbp <-mean(DF$meanbp, na.rm = T)
mean_meanbp
sd_meanbp <- sd(DF$meanbp, na.rm = T)
sd_meanbp

#media y desviacion de "hrt"
mean_hrt <-mean(DF$hrt, na.rm = T)
mean_hrt
sd_hrt <- sd(DF$hrt, na.rm = T)
sd_hrt
```

- Tamaño de muestra age

```{r}
#datos de age:
sigma= sd_age
confianza=0.96
Tolerancia=1.5

#cálculos:
alfa<-1-confianza
Vcritico<-qnorm(1-alfa/2, 0, 1)
n_age<- ceiling((Vcritico*sigma/Tolerancia)^2)
n_age
```

n_age = 456

- Tamaño de muestra de meanbp

```{r}
#datos de meanbp:
sigma= sd_meanbp
confianza=0.96
Tolerancia=2.6

#cálculos:
alfa<-1-confianza
Vcritico<-qnorm(1-alfa/2, 0, 1)
n_meanbp<- ceiling((Vcritico*sigma/Tolerancia)^2)
n_meanbp
```

n_meanbp = 479

- Tamaño de muestra de hrt

```{r}
#datos de hrt:
sigma= sd_hrt
confianza=0.96
Tolerancia=3

#cálculos:
alfa<-1-confianza
Vcritico<-qnorm(1-alfa/2, 0, 1)
n_hrt<- ceiling((Vcritico*sigma/Tolerancia)^2)
n_hrt
```

n_hrt = 467

### Variables Cualitativas

- Tamaño de muestra de sex

```{r}
# datos para sex:
po=0.5 #NO CAMBIAR NUNCA, en cualitativos no tocar este valor
confianza=0.96#nivel de confianza (dato)
Tolerancia=0.05 #tolerancia (en proporciones la tolerancia no pasa de 1)

#cálculos:
alfa<-1-confianza
Vcritico<-qnorm(1-alfa/2, 0, 1)
n_sex<- ceiling(po*(1-po)*(Vcritico/Tolerancia)^2)
n_sex
```

n_sex = 422

- Tamaño de muestra de diabetes

```{r}
# datos para diabetes:
po=0.5 #NO CAMBIAR NUNCA, en cualitativos no tocar este valor
confianza=0.96#nivel de confianza (dato)
Tolerancia=0.05 #tolerancia (en proporciones la tolerancia no pasa de 1)

#cálculos:
alfa<-1-confianza
Vcritico<-qnorm(1-alfa/2, 0, 1)
n_diabetes<- ceiling(po*(1-po)*(Vcritico/Tolerancia)^2)
n_diabetes
```

n_diabetes = 422

- Tamaño de muestra de hospdead

```{r}
# datos para hospdead:
po=0.5 #NO CAMBIAR NUNCA, en cualitativos no tocar este valor
confianza=0.96#nivel de confianza (dato)
Tolerancia=0.05 #tolerancia (en proporciones la tolerancia no pasa de 1)

#cálculos:
alfa<-1-confianza
Vcritico<-qnorm(1-alfa/2, 0, 1)
n_hospdead<- ceiling(po*(1-po)*(Vcritico/Tolerancia)^2)
n_hospdead
```

n_hospdead = 422

### Tabla de tamaños de muestra finales

| Variable | Tipo | Desviación o proporción | Tolerancia | n (hallado con el código) |
|----|----|----|----|----|
| age | Cuantitativa | 15.5937 | 1.5 | 456 |
| meanbp | Cuantitativa | 27.6877 | 2.6 | 479 |
| hrt | Cuantitativa | 31.5593 | 3 | 467 |
| sex | Cualitativa | po = 0.5 | 0.05 | 422 |
| diabetes | Cualitativa | po = 0.5 | 0.05 | 422 |
| hospdead | Cualitativa | po = 0.5 | 0.05 | 422 |

```{r}
#Tamaño de n final
n_final <- max(n_age, n_meanbp, n_hrt, n_sex, n_diabetes, n_hospdead)
n_final
```

Se toma el mayor n para garantizar la precisión en todas las variables. El tamaño de la muestra a usar será 479. Cumple con la restricción de estar entre 300 y 500.

**Tamaño de la muestra = 479.**

## Parte 2:

- De la población puedo hallar lo siguiente:

```{r}
# para cuantitativos:
"media mu de age"
mu_age <- mean(DF$age, na.rm=TRUE)  # la media MU de age
mu_age
"media mu de meanbp"
mu_meanbp <- mean(DF$meanbp, na.rm=TRUE)  # la media MU de meanbp
mu_meanbp
"media mu de hrt"
mu_hrt <- mean(DF$hrt, na.rm=TRUE)  # la media MU de hrt
mu_hrt
"desviación sigma de age"
sigma_age <- sd(DF$age, na.rm=TRUE)  # desviación estándar sigma de age
sigma_age
"desviación sigma de meanbp"
sigma_meanbp <- sd(DF$meanbp, na.rm=TRUE)  # desviación estándar sigma de meanbp
sigma_meanbp
"desviación sigma de hrt"
sigma_hrt <- sd(DF$hrt, na.rm=TRUE)  # desviación estándar sigma de hrt
sigma_hrt

# para cualitativos:
"para proporciones PI de sex"
table(DF$sex, useNA="always")
"para proporciones PI de diabetes"
table(DF$diabetes, useNA="always")
"para proporciones PI de hospdead"
table(DF$hospdead, useNA="always")
```

### Caso 1: Media Muestral

### Caso 2: Varianza Muestral

**Escenario:** Se requiere calcular el tamaño de muestra necesario para estimar la varianza de la presión arterial media (`meanbp`) de los pacientes, con un nivel de confianza del 96% y una tolerancia (error máximo permitido) de 100 unidades cuadradas en la varianza.

**Suposiciones y Fundamentación:** Para que la distribución de la varianza muestral ($S^2$) se modele utilizando la distribución Chi-Cuadrado ($\chi^2$), es un requisito teórico estricto asumir que la variable aleatoria de interés en la población (en este caso, `meanbp`) sigue una **distribución Normal**. Si la población no es normal, la varianza muestral no seguirá exactamente una distribución Chi-Cuadrado.

**Cálculo del tamaño de muestra (n):**

```{r}
# 1. Datos poblacionales extraídos de la Parte 2
varianza_pob <- sigma_meanbp^2 # Varianza poblacional de meanbp
confianza <- 0.96
alfa <- 1 - confianza

# 2. Definir la tolerancia (Error máximo que permitimos para la varianza)
# La varianza es un valor grande (aprox 766), le damos una tolerancia acorde:
Tolerancia_var <- 100 

# 3. Cálculo de 'n' usando aproximación normal para la varianza
# (Fórmula clásica para el tamaño de muestra de una varianza)
Z_critico <- qnorm(1 - alfa/2)

n_var_meanbp <- ceiling( 2 * (Z_critico * varianza_pob / Tolerancia_var)^2 ) + 1

n_var_meanbp
```

### Caso 3: Proporción Muestral

**Variable de interés:** `hospdead` (fallecimiento durante la hospitalización: 1 = falleció, 0 = no falleció).

**Situación:** Según la base de datos SUPPORT2, ¿cuál es la probabilidad de que, al seleccionar aleatoriamente 479 pacientes, la proporción muestral de fallecimientos hospitalarios sea **superior al 30%**? Se plantea el 30% como un umbral hipotético para estudiar la variabilidad muestral, **no** como un límite clínico establecido.

**Fundamento:** Se considera la base de datos completa como población de referencia. Para una variable de dos valores 0 y 1, la proporción muestral $\hat p$ se aproxima a una distribución normal cuando $n\pi$ y $n(1-\pi)$ son suficientemente grandes. Siguiendo el procedimiento estudiado en clase, se utiliza la desviación estándar $\sqrt{\pi(1-\pi)/n}$

$$ p\ \overset{}{\sim}\ N\left(\pi,\;\sqrt{\frac{\pi(1-\pi)}{n}}\right) $$

**1. Proporción poblacional:**

```{r}
#Número de pacientes con dato disponible para mortalidad hospitalaria 
N_c3 <- sum(!is.na(DF$hospdead)) 
fallecidos_c3 <- sum(DF$hospdead == 1, na.rm = TRUE) 
pi_c3 <- fallecidos_c3 / N_c3  
cat("Registros válidos:", N_c3, "\n") 
cat("Fallecidos durante la hospitalización:", fallecidos_c3, "\n") 
cat("Proporción poblacional (pi):", round(pi_c3, 4), "\n")
```

Se obtiene una proporción poblacional de aproximadamente $\pi=0.2592$, equivalente al **25.92%** de los registros con información disponible sobre mortalidad hospitalaria.

**2. Distribución muestral y verificación de condiciones:**

```{r}
n_c3 <- n_final #tamaño calculado en parte 1
#Parámetros de la distribución
media_c3 <- pi_c3 
sigma_c3 <- sqrt(pi_c3 * (1 - pi_c3) / n_c3)  
cat("Tamaño de muestra:", n_c3, "\n") 
cat("Media de p estimada:", round(media_c3, 4), "\n") 
cat("Desviación estándar de p estimada:", round(sigma_c3, 4), "\n") 
cat("n*pi:", round(n_c3 * pi_c3, 2), "\n") 
cat("n*(1-pi):", round(n_c3 * (1 - pi_c3), 2), "\n")
```

Como $n\pi$ y $n(1-\pi)$ son mayores que 10, se considera adecuada la aproximación normal **bajo el supuesto de muestreo aleatorio y observaciones independientes**.

**3. Probabilidad solicitada:**

$$ P(p>0.30) $$

```{r}
umbral_c3 <- 0.30 
z_c3 <- (umbral_c3 - media_c3) / sigma_c3 
P_caso3 <- pnorm(umbral_c3, mean = media_c3,sd = sigma_c3, lower.tail = FALSE)  
cat("Valor Z:", round(z_c3, 4), "\n") 
cat("P(p estimada > 0.30) =", round(P_caso3, 4), "\n") 
cat("Probabilidad en porcentaje:", round(100 * P_caso3, 2), "%\n")
```

**4. Visualización de la distribución muestral:**

```{r}
x_c3 <- seq(media_c3 - 4 * sigma_c3,media_c3 + 4 * sigma_c3, length.out = 800) 
y_c3 <- dnorm(x_c3, mean = media_c3, sd = sigma_c3)  
plot(x_c3, y_c3, type = "l", lwd = 2, col = "#24548F",xlab = "Proporción muestral de fallecimientos",ylab = "Densidad",main = "Distribución muestral de la mortalidad hospitalaria", sub = paste0("n = ", n_c3, " | P(p>30%) = ", round(P_caso3 * 100, 2), "%"))  
x_cola <- x_c3[x_c3 >= umbral_c3] 
y_cola <- dnorm(x_cola, mean = media_c3, sd = sigma_c3) 
polygon(c(umbral_c3, x_cola, max(x_cola)), c(0, y_cola, 0), col = "#EFAC99", border = NA) 
lines(x_c3, y_c3, col = "#24548F", lwd = 2) 
abline(v = media_c3, col = "#23835C", lty = 2, lwd = 2) 
abline(v = umbral_c3, col = "#B74B37", lty = 2, lwd = 2) 
legend("topright", legend = c("Distribución aproximada", "Proporción poblacional",  "Umbral de 30%", "Probabilidad superior al 30%"),col = c("#24548F", "#23835C", "#B74B37", "#EFAC99"),lty = c(1, 2, 2, 1), lwd = c(2, 2, 2, 7), cex = 0.75,bty = "n")
```

```{r}
round(100 * P_caso3, 2)
```

**Interpretación:**

- La probabilidad aproximada de que la proporción de fallecimientos supere el 30% en una muestra aleatoria de **9105** pacientes es **`2.08`%**.

- El gráfico muestra que el valor del 30% queda a la derecha de la proporción poblacional estimada, por lo que representa un resultado relativamente poco frecuente bajo este modelo.

- El caso permite cuantificar la variabilidad muestral de la mortalidad hospitalaria, pero **no demuestra por sí mismo qué factores clínicos o demográficos causan o se asocian con las muertes**.

- El umbral del 30% se eligió solamente para ilustrar una probabilidad, no por su relevancia clínica.

- La aproximación normal empleada implica un mecanismo de selección aleatorio e independiente.

- Por tratarse de una base histórica de pacientes de centros médicos específicos, los resultados no deben generalizarse automáticamente a todos los pacientes críticos actuales.

### Caso 4: Razón de Varianzas

#### 4.1. Planteamiento del problema

En este caso se investiga si la **variabilidad de la frecuencia cardíaca (`hrt`)** es diferente entre los pacientes que fallecieron durante la hospitalización (`hospdead = 1`) y los que sobrevivieron (`hospdead = 0`). Se usa `hrt` porque es una variable cuantitativa continua; `hospdead` identifica dos grupos de pacientes mutuamente excluyentes.

La pregunta estadística es: **¿existe evidencia de que la varianza de la frecuencia cardíaca sea distinta entre los pacientes fallecidos y los sobrevivientes?** La varianza mide dispersión, no el promedio de la frecuencia cardíaca. Una mayor varianza representa mayor heterogeneidad de los valores registrados en el grupo, pero no demuestra causalidad ni, por sí sola, mayor gravedad clínica.

Este análisis utiliza una muestra aleatoria simple de **479 pacientes**, tamaño seleccionado en la Parte 1, obtenida de la población de 9,105 registros. La semilla garantiza reproducibilidad. Como hay un registro con `hrt` faltante en toda la base, se elimina **solo para este análisis** cualquier observación de la muestra que tenga `hrt` o `hospdead` ausente. Por ello, la cantidad válida puede ser 478 o 479.

#### 4.2. Variables y parámetro de interés

| Elemento               | Descripción                                     |
|------------------------|-------------------------------------------------|
| Variable cuantitativa  | `hrt`: frecuencia cardíaca (latidos por minuto) |
| Variable de agrupación | `hospdead`: 1 = falleció; 0 = sobrevivió        |
| Grupo 1                | Fallecidos durante la hospitalización           |
| Grupo 2                | Sobrevivientes durante la hospitalización       |
| Parámetro de interés   | $\theta = \sigma_1^2/\sigma_2^2$                |
| Estadístico estimador  | $R = S_1^2/S_2^2$                               |
| Nivel de confianza     | 96 %                                            |
| Significancia          | $\alpha=0.04$                                   |

Aquí $\sigma_1^2$ y $\sigma_2^2$ son las varianzas de frecuencia cardíaca de las dos poblaciones (fallecidos y sobrevivientes, respectivamente). Las varianzas muestrales $S_1^2$ y $S_2^2$ se calculan usando el denominador $n_i-1$.

Interpretación de la razón: si $R>1$, la varianza muestral de los fallecidos es mayor; si $R<1$, la de los sobrevivientes es mayor; si $R=1$, las varianzas muestrales coinciden. Para decidir si las varianzas **poblacionales** difieren se necesita un procedimiento inferencial.

#### 4.3. Extracción reproducible de la muestra y depuración

El archivo `support2.csv` debe encontrarse en la **misma carpeta** que este `.qmd`. No se reemplaza la base original y no se eliminan registros por valores faltantes en otras variables que no intervienen en este caso.

```{r caso4-muestra}
# Si DF ya se creó al comienzo del documento, se reutiliza.
# Este bloque también funciona si el Caso 4 se ejecuta por separado.
if (!exists("DF")) {
  DF <- read.csv("support2.csv", stringsAsFactors = FALSE)
}

stopifnot(all(c("hrt", "hospdead") %in% names(DF)))
stopifnot(nrow(DF) >= 479)

set.seed(2026)
indices <- sample(seq_len(nrow(DF)), size = 479, replace = FALSE)
muestra_479 <- DF[indices, , drop = FALSE]

# Casos completos únicamente para las variables del Caso 4
muestra_c4 <- muestra_479[
  !is.na(muestra_479$hrt) & !is.na(muestra_479$hospdead),
  c("hrt", "hospdead"), drop = FALSE
]
muestra_c4$grupo <- factor(
  muestra_c4$hospdead,
  levels = c(1, 0),
  labels = c("Fallecidos", "Sobrevivientes")
)

cat("Tamaño de la población:", nrow(DF), "\n")
cat("Tamaño de muestra seleccionado:", nrow(muestra_479), "\n")
cat("Registros válidos para el Caso 4:", nrow(muestra_c4), "\n")
cat("Registros descartados por NA:",
    nrow(muestra_479) - nrow(muestra_c4), "\n")
print(table(muestra_c4$grupo))
```

**Interpretación:** el resultado de `table()` muestra cuántos pacientes válidos pertenecen a cada grupo. Los tamaños pueden ser distintos, lo cual no impide calcular la razón de varianzas.

#### 4.4. Estadísticos descriptivos por grupo

Primero se calculan las medias, las desviaciones estándar y las varianzas muestrales, separando a los pacientes de acuerdo con `hospdead`.

```{r caso4-descriptivos}
hrt_fallecidos <- muestra_c4$hrt[muestra_c4$hospdead == 1]
hrt_sobrevivientes <- muestra_c4$hrt[muestra_c4$hospdead == 0]

n1 <- length(hrt_fallecidos)
n2 <- length(hrt_sobrevivientes)
stopifnot(n1 >= 2, n2 >= 2)

tabla_c4 <- data.frame(
  Grupo = c("Fallecidos", "Sobrevivientes"),
  n = c(n1, n2),
  Media = c(mean(hrt_fallecidos), mean(hrt_sobrevivientes)),
  Desviacion_estandar = c(sd(hrt_fallecidos), sd(hrt_sobrevivientes)),
  Varianza = c(var(hrt_fallecidos), var(hrt_sobrevivientes))
)
print(transform(tabla_c4,
  Media = round(Media, 3),
  Desviacion_estandar = round(Desviacion_estandar, 3),
  Varianza = round(Varianza, 3)
), row.names = FALSE)

s1_2 <- var(hrt_fallecidos)
s2_2 <- var(hrt_sobrevivientes)
razon_var <- s1_2 / s2_2
cat("Razón de varianzas (fallecidos/sobrevivientes):",
    round(razon_var, 4), "\n")
```

**Cómo se interpreta:** la estimación $R=S_1^2/S_2^2$ compara la dispersión de la frecuencia cardíaca de los fallecidos (numerador) respecto de la de los sobrevivientes (denominador). Por ejemplo, un valor de 1.30 significaría que la varianza del primer grupo es un 30 % mayor; es un ejemplo ilustrativo y **no** el resultado calculado de la muestra.

#### 4.5. Distribución muestral de la razón de varianzas

Bajo los supuestos de independencia de las observaciones y **normalidad de la frecuencia cardíaca dentro de cada grupo**, el estadístico estandarizado tiene distribución F:

$$F=\frac{(S_1^2/\sigma_1^2)}{(S_2^2/\sigma_2^2)}
\sim F_{n_1-1,\,n_2-1}.$$

En particular, **si las varianzas poblacionales son iguales**, $\sigma_1^2=\sigma_2^2$, el estadístico para el contraste de igualdad se simplifica a:

$$F_{\mathrm{obs}}=\frac{S_1^2}{S_2^2},
\qquad gl_1=n_1-1,\;gl_2=n_2-1.$$

Los grados de libertad dependen de los tamaños efectivamente observados en ambos grupos y se obtienen con el código siguiente.

```{r caso4-f-observado}
gl1 <- n1 - 1
gl2 <- n2 - 1
cat("Estadístico F observado:", round(razon_var, 4), "\n")
cat("Grados de libertad: gl1 =", gl1, "; gl2 =", gl2, "\n")
```

#### 4.6. Intervalo de confianza del 96 % para la razón de varianzas

Se considera $1-\alpha=0.96$, por lo tanto $\alpha=0.04$ y $\alpha/2=0.02$. El intervalo de confianza bilateral, bajo el modelo normal, es:

$$IC_{96\%}\left(\frac{\sigma_1^2}{\sigma_2^2}\right)
=\left[
\frac{S_1^2/S_2^2}{F_{1-\alpha/2;\,gl_1,gl_2}},\;
\frac{S_1^2/S_2^2}{F_{\alpha/2;\,gl_1,gl_2}}
\right].$$

Aquí $F_{p;gl_1,gl_2}$ representa el cuantil de probabilidad acumulada $p$ de la distribución F.

```{r caso4-intervalo}
confianza <- 0.96
alfa <- 1 - confianza
f_izq <- qf(alfa / 2, df1 = gl1, df2 = gl2)
f_der <- qf(1 - alfa / 2, df1 = gl1, df2 = gl2)

ic_inferior <- razon_var / f_der
ic_superior <- razon_var / f_izq

cat("Nivel de confianza:", confianza * 100, "%\n")
cat("Cuantil F inferior:", round(f_izq, 5), "\n")
cat("Cuantil F superior:", round(f_der, 5), "\n")
cat("IC 96% de sigma1^2/sigma2^2: [",
    round(ic_inferior, 4), ", ", round(ic_superior, 4), "]\n", sep = "")
```

**Interpretación:** el intervalo proporciona un rango de valores compatibles con la razón de varianzas poblacionales, con 96 % de confianza bajo los supuestos establecidos. Si el intervalo incluye 1, los resultados son compatibles con igualdad de varianzas; si no contiene 1, muestran evidencia de una diferencia al nivel de significancia del 4 %.

#### 4.7. Contraste de hipótesis mediante la prueba F

Se desea contrastar:

$$H_0:\sigma_1^2=\sigma_2^2
\qquad\text{frente a}\qquad
H_1:\sigma_1^2\ne\sigma_2^2.$$

Es una **prueba bilateral**, con $\alpha=0.04$. Se rechaza $H_0$ si el valor p es menor que 0.04. De forma equivalente, bajo los supuestos de la prueba, se rechaza si la razón observada cae fuera del intervalo comprendido entre los cuantiles F del 2 % y del 98 %.

```{r caso4-contraste}
prueba_f <- var.test(
  hrt_fallecidos,
  hrt_sobrevivientes,
  ratio = 1,
  alternative = "two.sided",
  conf.level = confianza
)

print(prueba_f)

if (prueba_f$p.value < alfa) {
  cat("Decisión: se RECHAZA H0 al 4% de significancia.\n")
  cat("Conclusión: hay evidencia estadística de varianzas diferentes.\n")
}
if (prueba_f$p.value >= alfa) {
  cat("Decisión: NO se rechaza H0 al 4% de significancia.\n")
  cat("Conclusión: no hay evidencia suficiente de varianzas diferentes.\n")
}
cat("Valor p:", signif(prueba_f$p.value, 5), "\n")
```

**Precisión conceptual:** no rechazar $H_0$ **no significa demostrar** que las varianzas sean iguales; significa que, con esta muestra y esta prueba, no se obtuvo evidencia suficiente de una diferencia.

#### 4.8. Evaluación gráfica de los supuestos

La prueba F supone normalidad dentro de cada grupo y observaciones independientes. El muestreo de pacientes distintos ayuda a justificar independencia entre registros, pero esta no se garantiza únicamente con un gráfico. Para examinar posibles asimetrías y valores extremos se emplean diagramas de caja y gráficos Q-Q.

```{r caso4-graficos, fig.width=9, fig.height=5}
par(mfrow = c(1, 2))
boxplot(hrt ~ grupo, data = muestra_c4,
        main = "Frecuencia cardíaca por desenlace",
        xlab = "Desenlace hospitalario",
        ylab = "Latidos por minuto",
        col = c("#C45B65", "#72A5C1"))
qqnorm(hrt_fallecidos, main = "Q-Q: fallecidos", pch = 19, cex = 0.55)
qqline(hrt_fallecidos, col = "red", lwd = 2)
par(mfrow = c(1, 1))
```

```{r caso4-qq-supervivientes, fig.width=6, fig.height=4}
qqnorm(hrt_sobrevivientes, main = "Q-Q: sobrevivientes", pch = 19, cex = 0.55)
qqline(hrt_sobrevivientes, col = "red", lwd = 2)
```

**Cómo revisarlos:** puntos muy alejados de la recta en los gráficos Q-Q, colas pronunciadas o múltiples valores extremos pueden indicar que la normalidad es poco plausible. En ese caso, la prueba F y su intervalo clásico podrían no ser fiables. No debe afirmarse que se cumple normalidad solamente porque el tamaño de muestra sea grande.

Como comprobación adicional, se incluye una prueba de Levene centrada en las **medianas**, más robusta frente a falta de normalidad. Esta prueba es complementaria: **no reemplaza** la fórmula del intervalo F de la razón de varianzas y sus resultados no necesariamente coinciden con los de la prueba F.

```{r caso4-levene}
# Levene (variante de Brown-Forsythe): desviaciones absolutas
# respecto de la mediana de cada grupo.
medianas <- tapply(muestra_c4$hrt, muestra_c4$grupo, median)
muestra_c4$desv_abs <- abs(
  muestra_c4$hrt - medianas[as.character(muestra_c4$grupo)]
)
prueba_levene <- oneway.test(
  desv_abs ~ grupo, data = muestra_c4, var.equal = TRUE
)
print(prueba_levene)
if (prueba_levene$p.value < alfa) {
  cat("Levene: evidencia de distinta dispersión (p < 0.04).\n")
}
if (prueba_levene$p.value >= alfa) {
  cat("Levene: no hay evidencia suficiente de distinta dispersión (p >= 0.04).\n")
}
```

#### 4.9. Interpretación automática de los resultados

Las siguientes frases se completan automáticamente cuando se ejecute el archivo en RStudio/Quarto con `support2.csv` en la misma carpeta:

- Se estudiaron **`r n1` fallecidos** y **`r n2` sobrevivientes** con valores válidos de `hrt`.
- La varianza muestral de la frecuencia cardíaca fue de **`r round(s1_2, 3)`** para fallecidos y de **`r round(s2_2, 3)`** para sobrevivientes (unidades: latidos²/minuto²).
- La razón estimada de varianzas fue **`r round(razon_var, 4)`**.
- El intervalo de confianza del 96 % fue **\[`r round(ic_inferior, 4)`, `r round(ic_superior, 4)`\]**.
- El valor p de la prueba F bilateral fue **`r signif(prueba_f$p.value, 4)`**.
- Al nivel de significancia de 4 %, **`r if (prueba_f$p.value < alfa) "se rechaza la hipótesis de igualdad de varianzas" else "no se rechaza la hipótesis de igualdad de varianzas"`**, siempre que los supuestos del contraste sean razonables.

#### 4.10. Conclusión del Caso 4

Se comparó la variabilidad de la frecuencia cardíaca entre pacientes fallecidos y sobrevivientes utilizando una muestra aleatoria de 479 registros del estudio SUPPORT2 (menos los posibles faltantes en las variables analizadas). La **razón de varianzas muestrales** permitió cuantificar la diferencia relativa de dispersión, y se construyó un **intervalo de confianza del 96 %** junto con un **contraste F bilateral** al 4 % de significancia. Asimismo, se revisó visualmente la normalidad y se incorporó una prueba robusta complementaria basada en las desviaciones respecto de la mediana.

El resultado estadístico debe interpretarse a partir de los valores generados al ejecutar el código. Si los supuestos de normalidad no son razonables, se dará mayor cautela a la inferencia F y se informará también el resultado de Levene. **Este análisis estudia diferencias de dispersión, no establece relaciones causales ni evalúa por sí mismo diferencias en promedios.**

### Caso 5: Diferencia de Proporciones

**Escenario:** Se desea comparar la proporción de fallecimientos durante la hospitalización entre mujeres y hombres. Para ello, se consideran dos muestras aleatorias e independientes: 479 mujeres y 479 hombres. ¿Cuál es la probabilidad de que la proporción de fallecimientos en la muestra de mujeres supere a la proporción correspondiente en la muestra de hombres en al menos 5 puntos porcentuales?

En este caso, el evento de interés es `hospdead = 1`. Las proporciones poblacionales se calculan por separado para cada grupo.

```{r}
# Cantidades poblacionales por sexo
total_mujeres <- sum(DF$sex == "female" & !is.na(DF$hospdead))
total_hombres <- sum(DF$sex == "male" & !is.na(DF$hospdead))

fallecimientos_mujeres <- sum(DF$sex == "female" & DF$hospdead == 1,
                              na.rm = TRUE)
fallecimientos_hombres <- sum(DF$sex == "male" & DF$hospdead == 1,
                              na.rm = TRUE)

# Proporciones poblacionales
pi_mujeres <- fallecimientos_mujeres / total_mujeres
pi_hombres <- fallecimientos_hombres / total_hombres

data.frame(
  Grupo = c("Mujeres", "Hombres"),
  Total = c(total_mujeres, total_hombres),
  Fallecimientos = c(fallecimientos_mujeres, fallecimientos_hombres),
  Proporcion = c(pi_mujeres, pi_hombres)
)
```

Se obtiene que la proporción poblacional de fallecimientos es `r round(pi_mujeres, 4)` para las mujeres y `r round(pi_hombres, 4)` para los hombres.

Sean $p_1$ y $p_2$ las proporciones de fallecimientos en las muestras de mujeres y hombres, respectivamente. La distribución de su diferencia se aproxima mediante:

$$p_1-p_2 \sim N\left(
\pi_1-\pi_2,\
\sqrt{\frac{\pi_1(1-\pi_1)}{n_1}+
\frac{\pi_2(1-\pi_2)}{n_2}}
\right)$$

Se utiliza el tamaño de muestra establecido en la primera parte para ambos grupos:

$$n_1=n_2=479$$

```{r}
n_mujeres <- n_final
n_hombres <- n_final

media_diferencia <- pi_mujeres - pi_hombres
desviacion_diferencia <- sqrt(
  pi_mujeres * (1 - pi_mujeres) / n_mujeres +
  pi_hombres * (1 - pi_hombres) / n_hombres
)

data.frame(
  Media = media_diferencia,
  Desviacion_estandar = desviacion_diferencia
)
```

La probabilidad solicitada es:

$$P(p_1-p_2 \geq 0.05)$$

```{r}
diferencia_minima <- 0.05

probabilidad_caso5 <- pnorm(
  diferencia_minima,
  mean = media_diferencia,
  sd = desviacion_diferencia,
  lower.tail = FALSE
)

probabilidad_caso5
```

La probabilidad de que la proporción muestral de fallecimientos en mujeres supere a la de los hombres en al menos 5 puntos porcentuales es `r round(probabilidad_caso5, 4)`, equivalente aproximadamente a `r round(100 * probabilidad_caso5, 2)`%. Por lo tanto, este resultado sería poco frecuente bajo las proporciones observadas en la población.

Para aplicar la aproximación normal se asume que las dos muestras son aleatorias e independientes. Además, las cantidades esperadas de fallecimientos y no fallecimientos en ambos grupos son mayores que 5, por lo que la aproximación resulta adecuada.

### Caso 6: Diferencia de Medias
